---
title: 'Dodana nova vrijednost hrvatskih poslovnih subjekata - koliko pripada radnicima, a koliko poduzetnicima?'
author: Mislav Sagovac
date: '2018-03-21'
slug: dodana-nova-vrijednost-hrvatskih-poslovnih-subjekata
categories:
  - Firme
tags:
  - Dodana nova vrijednost
  - GDP
  - Shiny
  - nefinancijska poduzeća
---

```{r echo = FALSE, results = "hide", message=FALSE}
options(mysql = list(
  "host" = "91.234.46.219",
  "port" = 3306,
  "user" = "odvjet12_mislav",
  "password" = "Theanswer0207"
))

library(RODBC)
library(ggplot2)
library(RMySQL)
library(dplyr)
library(tidyr)
library(data.table)

loadData_gfi <- function(dbName, tableName, columns, muni = "all") {
  # Connect to the database
  lapply( dbListConnections( dbDriver( drv = "MySQL")), dbDisconnect)
  db <- dbConnect(MySQL(), dbname = dbName, host = options()$mysql$host,
                  port = options()$mysql$port, user = options()$mysql$user,
                  password = options()$mysql$password)
  
  # Construct the fetching query
  q <- paste0(rep("SUM(`", 15), as.character(2001:2015), "`)", collapse = ", ")
  dvars <- paste0(columns, collapse = ", ")
  dvars_bez_populacije <- paste0(columns[columns %!in% c("populacija", "employeecounteop")], collapse = ", ")
  query <- paste0("SELECT ", dvars, ", reporttype, ",  q, 
                  " FROM ", tableName, 
                  if (muni != "all"){paste0(" WHERE ", columns[length(columns)], "=", muni)}else{""},
                  # " WHERE naziv_opc=", muni,
                  " GROUP BY ", dvars_bez_populacije
                  )
 
  # Submit the fetch query and disconnect
  dbSendQuery(db, 'set character set "utf8"')
  dbSendQuery(db, 'SET NAMES utf8')
  data <- dbGetQuery(db, query)
  # dbDisconnect(db)
  for(i in 1:length(columns)){
    data[,i] <- as.character(data[,i])
    Encoding(data[,i]) <- "UTF-8"
  }
  data
}
'%!in%' <- function(x,y)!('%in%'(x,y))
sel <- function(x, y){
  kolona_izbor <- list()
  for (i in 1:length(y)){
    kolona_izbor[[i]] <- which(colnames(x) == y[[i]])
  }
  kolona_izbor <- unlist(kolona_izbor)
  return(kolona_izbor)
}
gfi_colnames <- c("positions", "PositionLabel", as.character(2001:2015))

my_theme <- theme(
  # text=element_text(size=22, family="Arial"),
  # panel.background = element_rect(fill = "white"),
  # plot.background = element_rect(colour = NA),
  # panel.border = element_rect(colour = NA),
  # axis.line = element_line(colour="black"),
  # axis.ticks = element_line(colour="black"),
  # axis.title=element_blank(),
  legend.key = element_blank(),
  legend.position = "bottom",
  legend.direction = "horizontal",
  # legend.key.size= unit(0.5, "cm"),
  # legend.background=element_rect(color = "black",
  #                                fill = "white", size = 0.5, linetype = "solid"),
  legend.title = element_blank()
  # legend.key.width = unit(3,"line")
  # strip.background=element_rect(colour="#f0f0f0",fill="#f0f0f0"),
  # panel.grid.major = element_line(colour="grey83"),
  # panel.grid.minor = element_blank()
  )

```
Bruto domaći proizvod (BDP) je jedna od tri ključne makroekonomske varijable (uz inflaciju i nezaposlenost) a definira se kao „tržišna vrijednost proizvoda i usluga proizvedenih u određenom vremenskom razdoblju“. Općepoznato je da postoje tri pristupa u [mjerenju BDP-a](https://en.wikipedia.org/wiki/Gross_domestic_product): proizvodni pristup, dohodovni pristup i pristup izdataka (potrošnje). Prema dohodovnoj metodi, BDP je jednak zbroju svih dohodaka u nekom razdoblju: plaća, profita, kamata, renti i ostalih dohodaka. Prema pristupu izdataka, BDP je jednak zbroju finalne upotrebe proizvoda i usluga, odnosno zbroju potrošnje, investicija, državne potrošnje i neto izvoza. Proizvodni pristup (pristup dodane vrijednosti) BDP definira kao „agregatnu mjeru proizvodnje jednaku zbroju bruto dodane vrijednosti rezidenata i institucija uključenih u proizvodni proces, (plus porezi, minus poticaji na proizvode uključene u proizvodni proces)“. Jednostavno rečeno, prema proizvodnoj metodi BDP je jednak zbroju dodane nove vrijednosti koje generiraju ekonomski agenti, pretežito nefinancijski proizvodni sektor. Ovaj segment mjerenja BDP-a često nije dovoljno naglašen. Kada bi raspolagali mjerom dodane nove vrijednosti na razini svih poduzeća i ostalih institucija, mogli bismo razumjeti, ne samo agregatno kretanje BDP-a, nego i strukturu BDP-a s obzirom na doprinos pojedinih sektora. U ovom tekstu se fokusiramo na sektor nefinancijskih poslovnih subjekata i nudimo analizu agregatne dodane nove vrijednosti pouzeća, koja aproksimira mjeru BDP-a na razini zemlje.

Prije deskriptivne analize, važno je razumjeti kako se iz financijskih izvještaja pojedinih tvrtki izvodi agregatna mjera BDP-a. Izvod je lijepo objašnjen  u sljedečem [postu](https://growthecon.com/blog/Accounting-Profits/). Autor posta objašnjava kako se iz računa dobiti i gubitka, jednostavnom algebrom dolazi do mjere BDP-a. Kreće se od računa dobiti i gubitka:

$$Prihodi - DirektniTroškovi - IzdaciTvrtkama = TroškoviRada + Kamate + Dividende + Rente + Amortizacija + Profit$$

Jednadžba vjerno pokazuje dvostruku narav dodane vrijednosti. S proizvodnog aspekta (lijeva strana jednadžbe), dodana nova vrijednost je jednaka razlici prihoda (ukupnog outputa na razini zemlje) i direktnih troškova, povezanih s proizvodnjom dobara (intermedijarna dobra na agregatnoj razini). Desna strana jednadžbe definira dodanu novu vrijednost s dohodovnog aspekta, odnosno kao zbroj svih dohodaka koja (nefinancijski) poslovni subjekti isplaćuju. Dakle, dodana vrijednost na razini poslovnog subjekta je jednaka:

$$Dodanavrijednost = TroškoviRada + Kamate + Dividende + Rente + Amortizacija + Profit$$

Ova jednadžba vrijedi sa sve firme unutar neke ekonomije. Ona vrijedi i za ostale (institucionalne) jedinice koje stvaraju dodanu novu vrijednost poput središnje države, lokalne vlasti, izvanproračunskih korisnika, OPG-ova i financijskih institucija. Sumiranjem obje strane jednadžbe za sve tvrtke (i ostale jedinice) u ekonomiji dobiva se:

$$BDP = \sum TroškoviRada + \sum Kamate + \sum Dividende + \sum Rente + \sum Amortizacija + \sum Profit$$

Lijeva strana jednadžbe je BDP jer je BDP po definiciji jednak sumi dodane nove vrijednosti svih firmi. Desna strana jednadžbe se naziva i bruto domaći dohodak, i u teoriji bi trebao biti jednak BDP-u. Valja napomenuti da BDP, odnosno dodana nova vrijednost ne govori mnogo o uspješnosti neke kompanije. Ona je jednostavno mjera ukupne proizvodnje.

Pokazano je kako se iz zbroja dodane nove vrijednosti svih tvrtki računa bruto domaći proizvod jedne države. Analiza BDP-a s ovog aspekta može pružiti dodane uvide u opisu i objašnjenju ekonomskog rasta u RH. Za početak, korisno je analizirati kretanje ukupne dodane nove vrijednosti nefinancijskih poslovnih subjekata u RH. Na slici je prikazano kretanje agregatne dodane nove vrijednosti za nefinancijska poduzeća u RH za razdoblje 2001-2015. 

```{r echo = FALSE}
x <- loadData_gfi(dbName = "odvjet12_croecon", tableName = "gfi",
                          columns = c("positions", "positionlabel"))
x <- x[x$reporttype == 2, c(1, 2, sel(x, "SUM(`2001`)"):ncol(x))]
colnames(x) <- gfi_colnames
x <- x[x$positions %in% c("b151", "b150", "b136", "b123", "b119"),]
x <- x[,-sel(x, "positions")]
dnv <- data.frame(PositionLabel="Dodana_nova_vrijednost", t(colSums(x[,2:ncol(x)])))
colnames(dnv)[2:ncol(dnv)] <- colnames(x)[2:ncol(x)]
x <- rbind(x,  dnv)
x <- gather(x, Year, Value, -PositionLabel)
x$Year <- year(as.Date(x$Year, "%Y"))
x <- x[x$PositionLabel == "Dodana_nova_vrijednost",]
x$Value <- x$Value / 1000000000 # u milijardama
my_plot <- ggplot(x, aes(x = Year, y = Value, col = PositionLabel, group = 1)) + geom_line(size = 1.2) +
        scale_x_continuous(breaks = seq(min(x$Year), max(x$Year), 2)) +
        guides(col = guide_legend(ncol = 1, byrow = TRUE)) +
        labs(title = "", x = NULL, y = NULL,
             caption = "") + my_theme
my_plot
```
Dodana nova vrijednost je računata po dohodovnoj metodi, kao zbroj neto dobiti, poreza na dobit, financijskih rashoda, troškova osoblja i amortizacije. Dodana nova vrijednost bi trebala približno aproksimirati kretanje bruto domaćeg proizvoda koja su stvorila nefinancijska poduzeća. Očekivano, slika pokazuje rast dodane nove vrijednosti u predkriznom razdoblju i pad nakon krize. Najniža razina dodane nove vrijednosti je zabilježena 2010. godine. Zanimljivo je da je 2011. i 2014. godine zabilježen rast dodane nove vrijednosti iako je službena statistika bilježila pad bruto domaćeg proizvoda na agregatnoj razini. Dakle, dinamika generirane DNV svih tvrtki prati dinamiku BDP-a na agregatnoj razini. Razine se znatno razlikuju. Razlog je u tome što postoje i drugi subjekti koji stvaraju DNV, poput, proračunskih korisnika, lokalne države, financijskih institucija, obrta, OPG-ova i drugo. Ukoliko čitatelji žele provjeriti stanje DNV-a za po županijama ili gradovima, možete pristupiti apliakciji [CroEcon](https://forensis.shinyapps.io/CroEcon/), te u kartici Poslovni subjekti izborom prostorne jedinice analizirati prostornu strukturu DNV-a.

Osim agregatne razine DNV-a poželjno je analizirati i strukturu DNV-a s obzirom na vrstu dohotka. Analizu stoga završavamo prikazom sljedećeg grafikona:

```{r echo = FALSE}
x <- loadData_gfi(dbName = "odvjet12_croecon", tableName = "gfi",
                          columns = c("positions", "positionlabel"))
x <- x[x$reporttype == 2, c(1, 2, sel(x, "SUM(`2001`)"):ncol(x))]
colnames(x) <- gfi_colnames
x <- x[x$positions %in% c("b151", "b150", "b136", "b123", "b119"),]
x <- x[,-sel(x, "positions")]
x <- gather(x, Year, Value, -PositionLabel)
x$Year <- year(as.Date(x$Year, "%Y"))
x$Value <- x$Value / 1000000000 # u milijardama
my_plot <- ggplot(x, aes(Year, Value, fill=PositionLabel)) + geom_bar(stat="identity",na.rm=TRUE) +
          labs(title = "", x = NULL, y = NULL,
             caption = "")
my_plot
```

Najveći udio u strukturi DNV-a ima trošak osoblja. Troškovi osoblja rastu u predkriznom razdoblju, ali nakon financijske krize ostaju relativno stabilni, što implicira ljepljivost cijena i teškoće u provođenju interne devalvacije. Udio troškova osoblja je oko 50% dodane nove vrijednosti. Po visini udjela slijedi amortizacija, koja čini cca 20% udjela. Porez na dobit čini 3% DNV-a i relativno je stabilan kroz promatrano razdoblje. Neto dobit pokazuje značajan rast u predkriznom razdoblju, ali isto tako snažan pad nakon krize. Primjerice u razdoblju 2005-2007. godine, neto dobit je činila oko 14% dodane nove vrijednosti, dok je 2010. godine ostvaren neto gubitak na agregatnoj razini. Nakon krize profiti čine tek 4% DNV-a (8% u cijelom promatranom razdoblju). Financijski rashodi također pokazuju oscilacije tijekom promatranog razdoblja. Prije krize su financijski prihodi pokrivali financijske rashode da bi nakon krize neto financijski rashodi poprimili otprilike 10% DNV-a i postali veći od neto dobiti i poreza na dobit zajedno. Ako se gledaju agregatni financijski rashodi (bez netiranja za prihode), financijski rashodi čine čak 20% DNV-a u razdoblju nakon 2008 (najviše se odnosi na troškove kamata). Drugim riječima, može se zaključiti da je rast neto dobiti i troškova osoblja najviše doprinio rastu dodane nove vrijednosti u predkriznom razdoblju, ali i da je pad dodane nove vrijednosti nakon krize uglavnom rezultat pada profita.

