---
title: Primjena AutoML modela za predikciju cijena dionica
author: Mislav Šagovac
date: '2019-09-05'
slug: primjena-automl-modela-za-predikciju-cijena-dionica
categories:
  - R
  - Firme
tags:
  - dionice
  - strojno učenje
  - duboko učenje
type: ''
subtitle: ''
image: ''
bigimg: 
  - {src: "/img/post_automl_stocks.jpg", desc: "AutoML"}
---

```{r echo=FALSE,warning=FALSE,message=FALSE,results='hide'}

library(DBI)
library(RMySQL)
library(tsibble)
library(tidyverse)

# connection
connection <- function(table = "odvjet12_monitoring") {
  db <- DBI::dbConnect(MySQL(), 
                       user = "odvjet12_mislav", 
                       password = "Theanswer0207",
                       host = "91.234.46.219",
                       port = 3306L,
                       dbname = table)
  db
}


# loader function
zse_loader <- function(ticker, cols = c("zadnja"), na_rm = TRUE, start_date = as.Date("2008-01-01"), quantmod_like = FALSE) {

    # change cols argument
  cols <- c(cols, "datum", "simbol")
  if (quantmod_like) {cols <- c("zadnja", "datum", "simbol", "prva", "najniza", "najvisa", "promet")} 
  
  # get data from MySQL database
  getStocks <- function(tickers) {
    ch <- connection("odvjet12_stocks")
    tickerList <- paste0("'", tickers, "'", collapse = ", ")
    tradedf <- DBI::dbGetQuery(ch, paste0("SELECT * FROM trade_data WHERE simbol IN(", tickerList, ")"))
    DBI::dbDisconnect(ch)
    return(tradedf)
  }
  stock <- getStocks(ticker)
  stock$datum <- as.Date(stock$datum, "%d.%m.%Y")
  stock <- stock[stock$datum > start_date, ]
  stock <- stock[, cols, drop = FALSE]
  # remove missing values for variable "zadnja"
  if (na_rm == TRUE) {
    stock <- stock[complete.cases(stock[, 1:ncol(stock)]), , drop = FALSE]
  }
  # convert to tsibble object
  stock <- as_tsibble(stock, key = simbol, index = datum)
  
  if (quantmod_like) {
    stock <- stock %>% 
      filter(simbol == unlist(stock[1, "simbol"])) %>% 
      tsibble::update_tsibble(key = simbol, index  = datum)
    stock[, paste0(stock[1, "simbol"], ".Adjusted")] <- stock$zadnja
    colnames(stock)[which(colnames(stock) == "zadnja")] <- c(paste0(stock[1, "simbol"], ".Close"))
    colnames(stock)[which(colnames(stock) == "prva")] <- c(paste0(stock[1, "simbol"], ".Open"))
    colnames(stock)[which(colnames(stock) == "najniza")] <- c(paste0(stock[1, "simbol"], ".Low"))
    colnames(stock)[which(colnames(stock) == "najvisa")] <- c(paste0(stock[1, "simbol"], ".High"))
    colnames(stock)[which(colnames(stock) == "promet")] <- c(paste0(stock[1, "simbol"], ".Volume"))
    stock <- tsbox::ts_xts(stock %>%  tsibble::update_tsibble(key = NULL))
  }
  return(stock)
}

THNK <- zse_loader("THNK")

```

Prije pola godine sam napisao [post](http://croecon.contentio.biz/post/predvi-anje-cijene-dionica-uz-pomo-u-modela-dubokog-u-enja/) o primjeni modela dubokog učenja na predikciju cijene dionice tehnike (THNK). U ovom postu ću primijeniti drugi, u posljednje vrijeme vrlo popularni pristup za predikciju općenito: automatsko strojno učenje (dalje AutoML). AutoML podrazumijeva primjenu skupa različitih vrsta modela strojnog učenja te izbor najboljeg modela ovisno o izabranoj *loss* funkciji. AumoML najčešće ne zahtijeva znanje o programiranju i razvoju modela. Potrebno je samo pripremiti podatke za analizu (učitavanje podatka, bavljenje sa nedostajućim vrijednostima i slično), te promijeniti AutoML funkciju na čistu matricu podatka. 

Postoji nekoliko poznatih AutoML alata. Primjerice, Googleov **[CloudAutoML](https://cloud.google.com/automl/)**, **[H2O AutoML](http://docs.h2o.ai/h2o/latest-stable/h2o-docs/automl.html)**, **[AutoKeras](https://autokeras.com/)** i drugi. Detaljniji popis AutoML modela možete pogledati na [poveznici](https://www.ml4aad.org/automl/). U ovom postu ćemo primijeniti manje poznati paket u razvoju - **[RemixAutoML](https://github.com/AdrianAntico/RemixAutoML)**. Paket ima više korisnih funkcija ovisno o tipu predikcije (regresija/klasifikacija, *supervised/unsupervised learning* i dr.). U ovom postu ćemo primijeniti `AutoTS` funkciju iz navedenog paketa. Funkcija testira 7 različitih modela (popis svih modela možete pogledati na spomenutoj poveznici). Za svaki model algoritam testira različite vremenske pomake, transformacije podataka, pomične presjeke i druge specifikacije. Sve ove parametre možete sami izabrati kada zovete `AutoTS` funkciju. Važan korak je i izbor evaluacijske mjere (u ovom postu ćemo koristiti MAPE). Kao što piše u samom opisu paketa, algoritam se sastoji od tri koraka:

1. Izgradnja i evaluacija svih modela za *n* razdoblja u budućnosti.
2. Izbor najboljeg modela i njegova primjena na cijelom skupu podataka.
3. Generiranje predviđanja primjenom najboljeg modela za *n* razdoblja u budućnosti.

Za početak je potrebno učitati podatke i pripremiti ih za analizu. Za unos podataka možete koristi korake opisane u već spomenutom [postu](http://croecon.contentio.biz/post/predvi-anje-cijene-dionica-uz-pomo-u-modela-dubokog-u-enja/). U nastavku pretpostavljam da ste učitali podatke. `AutoTS` funkcija omogućuje samo univarijantnu analizu. Drugim riječima, argument AutoTS funkcije zahtijeva samo dva argumenta: kolonu datuma i jednu vremensku seriju.

Za predmetnu analizu ćemo ponovno koristiti dionicu Tehnike. Tablica se sastoji od 2408 opservacija (redova) i tri kolone: zadnja cijena za određeni dan, datum i simbol dionice. R korisnici će primijetiti jednu specifičnost: objekt sadrži klasu `tbl_ts`, odnosno objekt klase [tsibble](https://tsibble.tidyverts.org/articles/intro-tsibble.html).

```{r warning=FALSE,message=FALSE}

library(tidyverse)
library(kableExtra)
library(ggforce)
library(tsbox)
library(TTR)
library(PerformanceAnalytics)

glimpse(THNK)
class(THNK)

```

Budući da `AutoTS` funkcija iz `RemixAutoML` paketa procjenjuje univarijantni model, podaci su spremni za analizu. Potrebno je samo definirati argumente funkcije:

```{r}
validation_index <- as.integer(nrow(THNK) * 0.1)
THNK_predvidjanja = RemixAutoML::AutoTS(
  data = THNK[, c("datum", "zadnja")],
  TargetName = "zadnja",
  DateName = "datum",
  FCPeriods = 7,
  HoldOutPeriods = validation_index,
  TimeUnit = "day",
  Lags = 10,
  NumCores = 8
)
```

Funkcija zahtijeva definiranje tablice podataka, naziv kolone koja sadrži numeričke vrijednosti i naziv kolone koja sadrži datum. Nadalje, mogu se definirati: broj razdoblja predviđanja (u našem slučaju 7), dio uzorka koji će se koristiti za validaciju (u našem slučaju 10%), vremenska jedinica, broj vremenskih pomaka koji će se procjenjivati (u našem slučaju 10) te broj jezgri. Napominjem da je funkcija računski zahtjevna, a ukupno vrijeme ovisi o broju jezgri koju imate na računalu. Ukratko, algoritam automatski izabire najbolji model s jednom varijablom - zadnjom cijenom dionice testirajući različite transformacije vremenske serije, različiti broj vremenskih pomaka (engl. lagova) i različite pomične presjeke. Svi ovi parametri su izabrani na optimalan način, to jest izabran je model sa najmanjom srednjom apsolutnom postotnom pogreškom (MAE).

Funkcija `AutoTS` vraća nekoliko zanimljivih objekata. Za početak pogledajmo uspješnost svakog testiranog modela. Najbolji model je *TBATS*, odnosno *"Exponential smoothing state space model with Box-Cox transformation, ARMA errors, Trend and Seasonal components"*. Više o modelima možete pronaći u sljedećoj [knjizi](https://otexts.com/fpp2/index.html).

```{r}
THNK_predvidjanja$EvaluationMetrics %>%
  kable(format = "html", caption = "Tablica: Performanse svih prikazanih modela") %>%
  kable_styling(font_size = 12)
```

Funkcija također vraća grafikon koji prikazuje predikcije za sljedećih *n* dana:

```{r warning=FALSE,message=FALSE}
THNK_predvidjanja$TimeSeriesPlot + 
  labs(x = NULL, y = "Zadnja", title = "Procjena za sljedećih 5 dana najboljeg modela",  caption = NULL) +
  ggforce::facet_zoom(xlim = c(Sys.Date() - 7, Sys.Date() + length(THNK_predvidjanja$Forecast)), 
                      ylim = c(min(gather(THNK_predvidjanja$Forecast, datum, vrijednosti, -Date)$vrijednosti), 
                               max(gather(THNK_predvidjanja$Forecast, datum, vrijednosti, -Date)$vrijednosti)),
                      horizontal = FALSE) + 
  theme_light()
```

```{r}
pocetna_cijena <- as.numeric(THNK[nrow(THNK), "zadnja"])
predvidena_cijena <- as.numeric(THNK_predvidjanja$Forecast[nrow(THNK_predvidjanja$Forecast), 2])
promjena_cijene <- round(((predvidena_cijena - pocetna_cijena) / pocetna_cijena) * 100, 2)
```

Najbolji model prikazan na grafikonu (`r THNK_predvidjanja$ChampionModel`) pokazuje rast cijene od `r promjena_cijene`%.

Investitore često zanima kakva je uspješnost modela u prošlosti (*backtesting*). Kao pokazatelj uspješnosti, poželjno je izraditi korelacijsku matricu:

```{r}
stock_test <- THNK %>%
  dplyr::mutate(real_promjena = zadnja - dplyr::lag(zadnja)) %>%
  dplyr::mutate(real_class = ifelse(real_promjena > 0, 1, 0)) %>%
  dplyr::bind_cols(., predvidanja = THNK_predvidjanja$TimeSeriesModel$fitted) %>%
  dplyr::mutate(predikcija = zadnja - predvidanja) %>%
  dplyr::mutate(predikcija_class = ifelse(predikcija > 0, 1, 0)) %>%
  dplyr::filter(complete.cases(.)) %>%
  dplyr::slice((nrow(.) - validation_index):nrow(.)) # ostaviti samo test set
xtab <- table(factor(stock_test$real_class), factor(stock_test$predikcija_class))
c_matrix <- caret::confusionMatrix(xtab, positive = "1")
c_matrix_merge <- t(cbind.data.frame(data.frame(as.list(c_matrix$overall)), data.frame(as.list(c_matrix$byClass))))
c_matrix_merge <- data.frame(Pokazatelj = rownames(c_matrix_merge), Vrijednost = c_matrix_merge)
c_matrix_merge %>%
  kable(format = "html", caption = "Tablica: Matrica grešaka", row.names = FALSE) %>%
  kable_styling(font_size = 12, full_width = FALSE)
```

Tablica pokazuje različite mjere koje sadrži matrica grešaka. Za kreiranje matrice promatrane su samo predikcije iz testnog skupa. Objašnjenje pojedinih mjera mogu se pronaći na sljedećoj [poveznici](https://en.wikipedia.org/wiki/Confusion_matrix). Komentirat ću dvije vrlo često korištene mjera. Prva mjera je mjera točnosti (*accuracy*), koja pokazuje udio točnih klasifikacija u ukupnim klasifikacijama. Druga je osjetljivost (*Sensitivity*), koja pokazuje udio točnih pozitivnih klasifikacija od ukupno točnih klasifikacija.

Uspješnost na test skupu možemo i vizualno pokazati pomoću paketa `PerformanceAnalytics`, odnsno funkcije `charts.PerformanceSummary`. Funkcija ima minimalno jedan argument - matricu prinosa. Koristit ću dva vektora prinosa. Jedan je vektor prinosa pod pretpostavkom držanja dionice THNK cijelo promatrano razbolje, a drugi vektor podrazumijeva kupnju i prodaju ovisno o predikcijama modela koje smo koristili.

```{r}
prinosi <- THNK %>% 
  dplyr::bind_cols(., predvidanja = THNK_predvidjanja$TimeSeriesModel$fitted) %>%
  dplyr::mutate(signal = ifelse((predvidanja - dplyr::lag(zadnja)) > 0, 1, 0)) %>% 
  dplyr::mutate(prinos = ROC(zadnja), 
                prinos_strategija = ROC(zadnja) * signal) %>% 
  dplyr::filter(!is.na(prinos_strategija)) %>% 
  dplyr::slice((nrow(.) - validation_index):nrow(.)) %>% # ostaviti samo test set
  dplyr::select(prinos, prinos_strategija, datum, simbol)
charts.PerformanceSummary(tsbox::ts_xts(prinosi))
```

Slika pokazuje znatno bolje performanse aktivne strategije (trgovanje na temelju modela) nego pasivne strategije. Kumulativni prinosi ne uzimaju u obzir provizije koje se plaćaju brokerima za trgovanje. Međutim, teško je vjerovati da bi prinos *pojeo* *ekstra* prinos.

Zaključno, investitori koji vjeruju da je tržište neefikasno u tolikoj mjeri da se cijene mogu predvidjeti na temelju prošlih zaključnih cijena (što ne vjerujem), imaju vrlo snažan alat za ostvarivanje prinosa većih od tržišnih - AutoML modele. Ubuduće ću pokušati koristiti veći broj nezavisnih varijabli i vidjeti mogu li se dodatno poboljšati performanse modela.