---
title: Tko više spominje ustaše i fašizam, Novosti ili Večernji?
author: Mislav Šagovac
date: '2019-05-23'
slug: tko-vi-e-spominje-usta-e-i-fa-itzam-novosti-ili-ve-ernji
categories:
  - Tekst
tags:
  - analiza teksta
type: ''
subtitle: ''
image: ''
---

Portal [Novosti](https://www.portalnovosti.com/) često je na meti pojedinih novinara. Primjer je nedavni [tekst Nine Raspudića](https://www.vecernji.hr/premium/zasto-sam-ja-glup-a-v-ivancic-pametan-1065260) u kojem se autor kritički osvrće na ovaj portal. Navodim neke citate iz teksta:

> Nominalno i proračunski tjednik srpske manjine, a koji je postao udomilište za Feralovu siročad, gdje su de facto ti etnički Hrvati zauzeli glasilo srpske manjine, suzili ga na ekstremno-lijevo poziciju i vezali uz partikularne političke opcije pa srpsku manjinu, u čije ime tobože govore i kojoj namijenjena sredstva sisaju, perfidno konfrontiraju s hrvatskom većinom.
...
Mi moramo plaćati njih da nas podsjećaju i nabijaju nam na nos sve kolektivne krivnje, od kojih sebe, naravno, izuzimaju. Svaki tekst im već gotovo četvrt stoljeća leži na istim ključnim riječima: fašizam (frekvencija korištenja približava se onoj sastavnog veznika), ustaše, Aleksandra Zec, Ahmići, Stari most, privatizacija.

Jedna od ključnih kritika autora odnosi se na sadržaj tekstova u novostima. fokus je na ustašama, fašistima, obitelji Zec, Ahmićima i drugim hrvatskim mrljama iz prošlosti, a premalo o posebnostima, specifičnostima i problemima srpske manjine. Raspudić tako ističe da se pojam fašizam koristi češće od veznika. Jasno je da je ova primjedba ironija, ali komentar o učestalosti pojave riječi me odmah asocirala na analizu teksta koju sam nedavno proveo i [prikazao](http://croecon.contentio.biz/post/neiskori-teni-potencijalni-analize-teksta-u-rh/) na ovom blogu. Koliko često se spomenuti termini zaista pojavljuju u Novostima? Je li frekvencija veća u odnosu na druge portale? Koji autor najviše upotrebljavaju predmetne pojmove? Na ova pitanja možemo odgovoriti pomoću jednostavne analize teksta.

```{r echo=FALSE, warning=FALSE, message=FALSE}

library(tidyverse)
library(tidytext)
library(kableExtra)
library(spacyr)
library(knitr)

novosti <- read.csv2("E:/data/R/web_scraping/novosti/srpske_novosti/noovsti_bezduplih.csv", stringsAsFactors = FALSE)
novosti$datumShort <- gsub(" \\d+:\\d+", "", novosti$datum)
# tail(novosti$datumShort)
novosti$datumShort <- str_replace(novosti$datumShort, "siječnja", "01\\.")
novosti$datumShort <- str_replace(novosti$datumShort, "veljače", "02\\.")
novosti$datumShort <- str_replace(novosti$datumShort, "ožujka", "03\\.")
novosti$datumShort <- str_replace(novosti$datumShort, "travnja", "04\\.")
novosti$datumShort <- str_replace(novosti$datumShort, "svibnja", "05\\.")
novosti$datumShort <- str_replace(novosti$datumShort, "lipnja", "06\\.")
novosti$datumShort <- str_replace(novosti$datumShort, "srpnja", "07\\.")
novosti$datumShort <- str_replace(novosti$datumShort, "kolovoza", "08\\.")
novosti$datumShort <- str_replace(novosti$datumShort, "rujna", "09\\.")
novosti$datumShort <- str_replace(novosti$datumShort, "listopada", "10\\.")
novosti$datumShort <- str_replace(novosti$datumShort, "studenoga", "11\\.")
novosti$datumShort <- str_replace(novosti$datumShort, "prosinca", "12\\.")
novosti$datumShort <- str_replace_all(novosti$datumShort, "[[:space:]]+", "")
novosti$datumShort <- as.Date(novosti$datumShort, "%d.%m.%Y.")
novosti <- novosti[!is.na(novosti$datumShort), ]
novosti$datum <- NULL
novosti$autor <- gsub("Pišu ", "", novosti$autor)
novosti$autor <- trimws(novosti$autor)

# vecernji
files <- list.files("E:/data/R/web_scraping/novosti/vecernji", 
                    pattern = "clanci.*.csv",
                    full.names = TRUE)
vecernjifiles <- lapply(files, read.csv2, stringsAsFactors = FALSE)
vecernji <- do.call(rbind, vecernjifiles)
vecernji <- unique(vecernji)
vecernji$datumShort <- gsub(" \\d+:\\d+", "", vecernji$datum)
vecernji$datumShort <- str_replace(vecernji$datumShort, "siječnja", "01\\.")
vecernji$datumShort <- str_replace(vecernji$datumShort, "veljače", "02\\.")
vecernji$datumShort <- str_replace(vecernji$datumShort, "ožujka", "03\\.")
vecernji$datumShort <- str_replace(vecernji$datumShort, "travnja", "04\\.")
vecernji$datumShort <- str_replace(vecernji$datumShort, "svibnja", "05\\.")
vecernji$datumShort <- str_replace(vecernji$datumShort, "lipnja", "06\\.")
vecernji$datumShort <- str_replace(vecernji$datumShort, "srpnja", "07\\.")
vecernji$datumShort <- str_replace(vecernji$datumShort, "kolovoza", "08\\.")
vecernji$datumShort <- str_replace(vecernji$datumShort, "rujna", "09\\.")
vecernji$datumShort <- str_replace(vecernji$datumShort, "listopada", "10\\.")
vecernji$datumShort <- str_replace(vecernji$datumShort, "studenoga", "11\\.")
vecernji$datumShort <- str_replace(vecernji$datumShort, "prosinca", "12\\.")
vecernji$datumShort <- str_replace_all(vecernji$datumShort, "[[:space:]]+", "")
vecernji$datumShort <- as.Date(vecernji$datumShort, "%d.%m.%Y.")
vecernji <- vecernji[!is.na(vecernji$datumShort), ]
```

Za potrebe ove analize preuzeo sam tekstove dostupne na web stranicama portala "Novosti". Podaci se sastoje od 4 varijable: autor, datum, naslov i tekst. Baza ima ukupno 10944 tekstova u razdoblju od 6.9.2009 do 12.5.2019. Broj autora je teško utvrditi jer je nekada korišteno cijelo ime i prezime autora, a nekada samo inicijali. Ako se zanemari ovo ograničenje, top 3 autora po broju članaka u Novostima su Nenad Jovanović, Novosti i Bojan Munjin. Top listu 20 autora po broju članaka možete pogledati u tablici 1. Ovih 20 autora je napisalo 52% svih članaka u Novostima (možda i više, ako su u potpisima tekstova koristili inicijale).

```{r echo=FALSE, warning=FALSE, message=FALSE, results=FALSE}
## udio tekstova 20 najvecih autora
# novosti %>% 
#   dplyr::count(autor, sort = TRUE) %>% 
#   dplyr::slice(1:20) %>% 
#   dplyr::summarise(sum(n) / nrow(novosti)) %>% 
#   kable(format = "html") %>% 
#   kableExtra::kable_styling(bootstrap_options = "striped", full_width = F) %>% 
#   kableExtra::scroll_box(height = "500px")

```

```{r echo=FALSE, warning=FALSE, message=FALSE}
# 20 najvecih autora po broju tekstova
novosti %>% 
  dplyr::count(autor, sort = TRUE) %>% 
  dplyr::slice(1:20) %>% 
  kableExtra::kable(caption = "Autori s najviše napisanih tekstova") %>%
  kable_styling(bootstrap_options = "striped", full_width = F) %>% 
  kableExtra::scroll_box(height = "500px")
```

Pojedini tekstovi u Novostima su pisani na ćirilici. Ovi tekstovi su izostavljeni u daljnjoj analizi. Nakon prilagodbe podataka, možemo pogledati nekoliko zanimljivih stvari. Za početak je korisno pogledati najkorištenije riječi u svim tekstovima. Nakon tokenizacije teksta, tokeni su poredani po učestalosti pojavljivanja te je filtrirano 100 najkorištenijih riječi. Najkorištenije riječi su prikazane u tablici 2. Na žalost nije provedena lematizacija teksta, pa se pojavljuje više riječi sa istim korijenom (npr. “godine” i “godina”).


```{r echo=FALSE, warning=FALSE, message=FALSE}
# maknuti tekstove sa ćiriicom
novosti_bez_cirilice <- novosti[-grep("aa|oo", novosti$txt),]

# croatian stop words
stopwords_cro <- get_stopwords(language = "hr", source = "stopwords-iso")

# word frequencies
text_df <- as_tibble(novosti_bez_cirilice) %>% 
  unnest_tokens(word, txt) %>%
  anti_join(stopwords_cro, by = "word")
text_df_vecernji <- as_tibble(vecernji) %>% 
  tidytext::unnest_tokens(word, tekst) %>%
  anti_join(stopwords_cro, by = "word")
```

```{r echo=FALSE, warning=FALSE, message=FALSE}
tokeni <- text_df %>% 
  dplyr::count(word, sort = TRUE) 
tokeni_vecernji <- text_df_vecernji %>% 
  dplyr::count(word, sort = TRUE) 
tokeni %>% 
  slice(1:100) %>% 
  dplyr::rename(rijec = "word", broj = "n") %>% 
  kable(caption = "Tokeni s najvećom frekvencijom") %>% 
  kable_styling(bootstrap_options = "striped", full_width = F) %>% 
  kableExtra::scroll_box(height = "500px")
```

Zanimljivo je da su prve tri riječi iste kao i najfrekventnije riječi na portalu vecernji.hr (za analizu večernjeg pogledati [ovdje](http://croecon.contentio.biz/post/neiskori-teni-potencijalni-analize-teksta-u-rh/)). Vrlo često se koristi korijen riječi Hrvatska (hrvatskoj, hrvatske). Čini se mnogo češće nego korijeni riječi Srbija. Vrlo često korištena riječ je i "hdz", koja se čak češće koristila od uobičajenih riječi poput "gdje" i "treba".

Nakon prikaza najfrekventnijih riječi, vraćam se na pojmove koje je spominjao Nino Raspudić u svojoj kolumni. U tablicama od 3 do 5 pokazujem frekventnost sljedećih riječi: "faši", "ustaš", "zec", "ahmić" i "privatiz".

```{r echo=FALSE, warning=FALSE, message=FALSE}
pojam_frenkvencija <- function(pojam) {
  tokeni %>% 
    dplyr::filter(grepl(pojam, word)) %>% 
    dplyr::rename(rijec = "word", broj = "n") %>% 
    kableExtra::kable(., format = "html", caption = paste0("Frekventnost pojma ", pojam)) %>%
    kableExtra::kable_styling(bootstrap_options = "striped", full_width = F) %>% 
    kableExtra::scroll_box(height = "250px")
}
pojam_frenkvencija("faši")
```

```{r echo=FALSE, warning=FALSE, message=FALSE}
pojam_frenkvencija("ustaš")
```

```{r echo=FALSE, warning=FALSE, message=FALSE}
pojam_frenkvencija("^zec")
```

```{r echo=FALSE, warning=FALSE, message=FALSE}
pojam_frenkvencija("ahmić")
```

```{r echo=FALSE, warning=FALSE, message=FALSE}
pojam_frenkvencija("privatiz")
```

Tablice pokazuju sve izvedenice spomenutih riječi. Postoji mnogo riječi koje se pojavljuju samo jednom u tekstovima novosti. Primjerice riječi "fašizmi", "fašistu", "faštisovizije" ili "ustašje", "ustašovati", "ustašovanju". Može se primijetiti i rijetko korištenje pojmova "ahmić" i "zec" (koji dodatno može poprimit značenje životinje umjesto obitelji Zec), što opovrgava tvrdnju da se pojmovi Zec i Ahmići često pojavljuju u tekstovima novina Novosti, barem na temelju ove jednostavne analize. Međutim izvedenice pojmova "faši" i "ustaš" se pojavljuju relativno često. Kako bi dobili bolji dojam učestalosti ovih pojmova, usporedio sam učestalost pojmova sa učestalosti istih pojmova na večernjem.hr. Za obje tiskovine (web stranice) ću usporediti učestalost pojmova u odnosu na (1) ukupan broj tokena i (2) broj članaka u kojima se pojavljuju.

Krenimo s posljednjim pristupom. Prvo sam izračunao da se pojam "ustaš" pojavljuje u 7.48% svih napisanih članaka u Novostima. U Večernjem se pojam "ustaš" pojavljuje u 1.3% svih tekstova. Dakle, pojam "ustaš" se 5.7 puta češće pojalvjuje u Novostima nego u večernjem.hr. Isti postupak sam ponovio za sljedeće pojmove: "^faši", "^ahmić", "^privatiz" i "srb|srps" (posljednji pojam podrazumijeva da tekst može sadržavati "srb" ili "srps"). Rezultati se mogu vidjeti na slici 1. Nakon toga sam izračunao učestalost istih riječi u ukupnom broju riječi, na način da sam ukupan broj riječi podijelio sa brojem tokena (umjesto sa brojem članaka). Rezultati su prikazani na slici 2.

```{r echo=FALSE, warning=FALSE, message=FALSE}
clanci_pojam <- function(pojam) {
  clanci_pojam_1 <- novosti_bez_cirilice %>%
    filter(grepl(pojam, txt)) %>%
    nrow(.) / nrow(novosti_bez_cirilice)
  clanci_pojam_2 <- vecernji %>%
    filter(grepl(pojam, tekst)) %>%
    nrow(.) / nrow(vecernji)
  c(clanci_pojam_1, clanci_pojam_2)
}
fasi <- clanci_pojam("faši")
ustas <- clanci_pojam("ustaš")
ahmic <- clanci_pojam("ahmić")
privat <- clanci_pojam("privatiz")
srb <- clanci_pojam("srb|srps")

clanci_pojam_df <- tibble(fasi = fasi, ustas = ustas, ahmic = ahmic, privat = privat, srb = srb)
clanci_pojam_df <- as_tibble(t(clanci_pojam_df))
colnames(clanci_pojam_df) <- c("Novosti", "Vecernji.hr")
clanci_pojam_df$pojam <- c("fasi", "ustas", "ahmic", "privat", "srb")
clanci_pojam_df <- gather(clanci_pojam_df, key = portal, value = "vrijednosti", -pojam)

ggplot(clanci_pojam_df, aes(pojam, vrijednosti, fill = portal)) + 
  geom_col(position = "dodge") +
  theme_bw() +
  labs(title = "Slika 1. Učestalost pojmova u člancima, u postocima")

```

```{r echo=FALSE, warning=FALSE, message=FALSE}
tokeni_udio <- function(pojam) {
  tokeni_udio_1 <- tokeni %>% 
    dplyr::filter(grepl(pojam, word)) %>% 
    dplyr::summarise((sum(n) / sum(tokeni$n)) * 1000) 
  tokeni_udio_2 <- tokeni_vecernji %>% 
    dplyr::filter(grepl(pojam, word)) %>% 
    dplyr::summarise((sum(n) / sum(tokeni_vecernji$n)) * 1000)
  return(c(as.numeric(tokeni_udio_1), as.numeric(tokeni_udio_2)))
}
fasi <- tokeni_udio("faši")
ustas <- tokeni_udio("ustaš")
ahmic <- tokeni_udio("ahmić")
privat <- tokeni_udio("privatiz")
srb <- tokeni_udio("srb|srps")

tokeni_udio_df <- tibble(fasi = fasi, ustas = ustas, ahmic = ahmic, privat = privat, srb = srb, 
                         portal = c("Novosti", "Vecernji.hr"))
tokeni_udio_df <- gather(tokeni_udio_df, key = pojam, value = "vrijednosti", -portal)

ggplot(tokeni_udio_df, aes(pojam, vrijednosti, fill = portal)) + 
  geom_col(position = "dodge") +
  theme_bw() +
  labs(title = "Slika 2. Učestalost pojmova prema ukuonom broju tokena, u promilima")

```

Za kraj, radi zabave, možemo usporediti iste pojmove samo za autore Ninu Raspudića i Viktora Ivančića. Koristimo 76 tekstova Raspudića i 273 tekstova Ivančića:

```{r echo=FALSE, warning=FALSE, message=FALSE}
tokeni_raspudic <- vecernji %>% 
  filter(autor == "Nino Raspudić") %>% 
  unnest_tokens(word, tekst) %>%
  anti_join(stopwords_cro, by = "word") %>% 
  dplyr::count(word, sort = TRUE) 
  
tokeni_ivancic <- novosti_bez_cirilice %>% 
  filter(autor == "Viktor Ivančić") %>% 
  unnest_tokens(word, txt) %>%
  anti_join(stopwords_cro, by = "word") %>% 
  dplyr::count(word, sort = TRUE) 

tokeni_udio <- function(pojam) {
  tokeni_udio_1 <- tokeni_raspudic %>% 
    dplyr::filter(grepl(pojam, word)) %>% 
    dplyr::summarise((sum(n) / sum(tokeni_raspudic$n)) * 100) 
  tokeni_udio_2 <- tokeni_ivancic %>% 
    dplyr::filter(grepl(pojam, word)) %>% 
    dplyr::summarise((sum(n) / sum(tokeni_ivancic$n)) * 100)
  return(c(as.numeric(tokeni_udio_1), as.numeric(tokeni_udio_2)))
}
fasi <- tokeni_udio("faši")
ustas <- tokeni_udio("ustaš")
ahmic <- tokeni_udio("ahmić")
privat <- tokeni_udio("privatiz")
srb <- tokeni_udio("srb|srps")

tokeni_udio_df <- tibble(fasi = fasi, ustas = ustas, ahmic = ahmic, privat = privat, srb = srb, 
                         portal = c("Raspudić", "Ivančić"))
tokeni_udio_df <- gather(tokeni_udio_df, key = pojam, value = "vrijednosti", -portal)

ggplot(tokeni_udio_df, aes(pojam, vrijednosti, fill = portal)) + 
  geom_col(position = "dodge") +
  theme_bw() +
  labs(title = "Slika 1. Učestalost pojmova u člancima")

```

Iz svega se može zaključiti da Novosti znatno češće pišu o fašizmu, ustašama i privatizaciji od portala večernji.hr. Nijedan portal ne piše često o obitelji Zec. Ovo je daleko od potpune analize teksta ovih dviju novina, ali omogućava određene uvide o sadržaju koji se u njima pojavljuje. Detaljnija analiza bi trebala uključivati spomenutu lematizaciju i analizu sentimenta. Primjerice, poželjno bi bilo analizirati kakav je sentiment članaka koji koriste određene pojmove. To ostavljamo a neke od budućih postova.
