---
title: Pogled na hrvatsku tehnološku granicu
author: Luka Šikić
date: '2019-03-06'
slug: pogled-na-hrvatsku-tehnolo-ku-granicu
categories:
  - Ekonomika
  - Firme
tags:
  - produktivnost
  - Dodana nova vrijednost
  - Konvergencija
  - sektori
type: ''
subtitle: ''
image: ''
---

```{r setup, warning = FALSE, include = FALSE}

knitr::opts_chunk$set(echo = TRUE)

library(eurostat)
library(dplyr)
library(ggplot2)
library(scales)
library(grid)
library(ggthemes)
library(extrafont)
library(purrr)
library(gridExtra)
library(tidyr)
library(RMySQL)
library(RODBC)
library(stringi)
library(plm)
library(data.table)
library(gridExtra)
library(scales)
library(ggpubr)
library(prodest)

```

```{r paketi, message = FALSE , include = FALSE}


db <- dbConnect(MySQL(), dbname = "odvjet12_gfi", host =  "91.234.46.219", 
                port = 3306L, user ="odvjet12_mislav", 
                password = "Theanswer0207")

q <- sprintf("SELECT b372 AS Zaposleni,
                     b010/1000000000 AS matimov, 
                     b063/1000000000 AS kapital_rezerve,
                     b064/1000000000 AS osnovni_kapital,
                     b003/1000000000 AS nematimov,
                     b110/1000000000 AS prihod,
                     b120/1000000000 AS placa_net,
                     b119/1000000000 AS placa_brutto,
                     b123/1000000000 AS amortizacija,
                     b136/1000000000 AS financijski_trosak,
                     b159/1000000000 AS porez_dobit,
                     b151/1000000000 AS nett,
                     b115/1000000000 AS materijalni_trosak,
                     b084/1000000000 AS d_obveze,
                     b094/1000000000 AS k_obveze,
                     b335/1000000000 AS Export,
                     b370/1000000000 AS Import,
                     b337/1000000000 AS energy,
                     reportyear, subjectid, employeecounteop, foreigncontrol,
             nacerev21, nacerev22, nacerev23, nacerev24
             FROM gfi_all 
             WHERE reportyear >= 2000;")  

data <- dbGetQuery(db, q)
dbDisconnect(db)


```

```{r spajanje na bazu, message = FALSE, include = FALSE, eval = FALSE}


# brzi pregled dodane vrijednosti // preskoči

data %>%
  group_by( reportyear, subjectid) %>%
  summarise (rad = sum( placa_brutto, na.rm = TRUE),
             amortizacija = sum(amortizacija, na.rm = TRUE),
             fin_rashod = sum(financijski_trosak, na.rm = TRUE),
             tax_nett = sum(porez_dobit, na.rm = TRUE),
             nett = sum(nett, na.rm = TRUE),
             kapital_k = sum(kapital_rezerve, na.rm = TRUE),
             energy = sum(energy, na.rm = TRUE)) %>%
  mutate(dv = rad + amortizacija + fin_rashod + tax_nett + nett) %>%
  ungroup() %>%
  mutate(reportyear = as.numeric(reportyear)) %>%
  select(dv, reportyear, subjectid, kapital, rad, energy ) -> tfpd


str(tfpd)

summary(tfpd)

tfpd %>%
  group_by(reportyear) %>%
  summarise(dv = sum(dv, na.rm = TRUE),
            kapital = sum(kapital, na.rm = TRUE),
            rad = sum(rad, na.rm = TRUE),
            energy = sum(energy, na.rm = TRUE)) %>%
  mutate_at(vars(dv, kapital, rad, energy), funs(log)) %>%
  ggplot(., aes(reportyear)) + 
  geom_line(aes(y =  dv, colour = "dv")) +
  geom_line(aes(y = kapital, colour = "kapital"))+
  geom_line(aes(y = rad, colour = "rad")) +
  geom_line(aes(y = energy, colour = "energy"))

```

``` {r est_firme, message = FALSE , include = FALSE }



#procjena TFP // firme

mtp <- function(x) x * 1000000000


# broj zaposlenih kao rad

data %>%
  filter(nacerev21 %in% c("C", "G", "D", "M", "J", "H", "I", "F", "K") ) %>%
  group_by( reportyear, subjectid) %>%
  summarise (rad = sum(employeecounteop, na.rm = TRUE),
             mim = sum(matimov, na.rm = TRUE),
             nim = sum (nematimov, na.rm = TRUE),
             placa = sum(placa_brutto, na.rm = TRUE),
             amortizacija = sum(amortizacija , na.rm = TRUE),
             fin_rashod = sum(financijski_trosak , na.rm = TRUE),
             tax_nett = sum(porez_dobit , na.rm = TRUE),
             nett = sum(nett , na.rm = TRUE),
             kapital = sum(kapital_rezerve , na.rm = TRUE),
             energy = sum(energy , na.rm = TRUE),
             nacerev21 = toString(nacerev21)) %>%
  mutate_at(vars(mim, nim, placa, amortizacija, fin_rashod, tax_nett, nett, kapital, energy), funs(mtp)) %>%
  mutate(dv = placa + amortizacija + fin_rashod + tax_nett + nett,
         kapital_ = mim + nim) %>%
         #inv = ((mim + amortizacija) - dplyr::lag(mim)) %>%
  filter(dv > 0 & kapital > 0 & rad > 0 & energy > 0 ) %>%
  mutate_at(vars(dv, kapital, rad, energy), funs(log)) %>%
  filter(dv > 0 & kapital > 0 & rad > 0 & energy > 0)  %>%
  ungroup() %>%
  mutate(reportyear = as.numeric(reportyear),
         subjectid = as.numeric(as.character(subjectid))) %>%
  select(dv, kapital, rad, energy, subjectid, nacerev21, reportyear) %>%
  rename(Y = dv  , 
         sX = kapital,
         fX = rad , 
         pX = energy, 
         idvar = subjectid,
         timevar = reportyear) -> tfp_zaposleni 

# tfp_zaposleni <- tfp_zaposleni[is.finite(rowSums(tfp_zaposleni)),]




```

```{r spec1, message = FALSE , include = FALSE, eval = FALSE}


rad kao broj zaposlenih



LP <- prodestLP(tfp_zaposleni$Y,
                    tfp_zaposleni$fX, 
                    tfp_zaposleni$sX,
                    tfp_zaposleni$pX, 
                    tfp_zaposleni$idvar, 
                    tfp_zaposleni$timevar)


LP.solnp <- prodestLP(tfp_zaposleni$Y,
                    tfp_zaposleni$fX, 
                    tfp_zaposleni$sX,
                    tfp_zaposleni$pX, 
                    tfp_zaposleni$idvar, 
                    tfp_zaposleni$timevar,
                    opt ='solnp')

OP <- prodestOP(tfp_zaposleni$Y,
                    tfp_zaposleni$fX, 
                    tfp_zaposleni$sX,
                    tfp_zaposleni$pX, 
                    tfp_zaposleni$idvar, 
                    tfp_zaposleni$timevar)

OP.solnp <- prodestOP(tfp_zaposleni$Y,
                    tfp_zaposleni$fX, 
                    tfp_zaposleni$sX,
                    tfp_zaposleni$pX, 
                    tfp_zaposleni$idvar, 
                    tfp_zaposleni$timevar, 
                    opt='solnp')

OP.fit.control <- prodestOP(tfp_zaposleni$Y,
                    tfp_zaposleni$fX, 
                    tfp_zaposleni$sX,
                    tfp_zaposleni$pX, 
                    tfp_zaposleni$idvar, 
                    tfp_zaposleni$timevar,
                    cX = tfp_zaposleni$cX)


ROB <- prodestROB(tfp_zaposleni$Y, 
                     tfp_zaposleni$fX,
                     tfp_zaposleni$sX, 
                     tfp_zaposleni$pX,
                     tfp_zaposleni$idvar,
                     tfp_zaposleni$timevar)
```

```{r spec2, message  = FALSE , include = FALSE}


WRDG <- prodestWRDG(tfp_zaposleni$Y, 
                               tfp_zaposleni$fX,
                               tfp_zaposleni$sX, 
                               tfp_zaposleni$pX,
                               tfp_zaposleni$idvar,
                               tfp_zaposleni$timevar)

#WRDG.GMM <- prodestWRDG_GMM(tfp_zaposleni$Y, 
#                    tfp_zaposleni$fX,
#                    tfp_zaposleni$sX, 
#                    tfp_zaposleni$pX,
#                    tfp_zaposleni$idvar,
#                    tfp_zaposleni$timevar)
  



#summary(LP)
#summary(LP.solnp)
#summary(OP)
#summary(OP.solnp)
#summary(ROB)
summary(WRDG)
#summary(WRDG.GMM)


#omega(LP) -> tfp.lp
#omega(LP.solnp) -> tfp.lsolnp
#omega(OP) -> tfp.op
#omega(OP.solnp) -> tfp.osolnp
#omega(ROB) -> tfp.rob
omega(WRDG) -> tfp.wrdg
#omega(WRDG.GMM) -> tfp.wrdg.gmm

 
 dset_zaposleni <- tfp_zaposleni 
  
 #dset_zaposleni[,"tfp_rob"] <- tfp.rob
 dset_zaposleni[,"tfp_wrdg"] <- tfp.wrdg
 
# dset_zaposleni[,c("tfp.lp",
#                   "tfp.lsolnp",
#                   "tfp.op", 
#                   "tfp.osolnp",
#                   "tfp.rob",
#                   "tfp.wrdg" )] <- c(tfp.lp,
#                                      tfp.lsolnp,
#                                      tfp.op,
#                                      tfp.osolnp,
#                                      tfp.rob,
#                                      tfp.wrdg)
 
 
#rubustness check: agregacija
 
# dset_zaposleni %>%
#   filter(nacerev21 %in% c( "C")) %>%
#   group_by(timevar) %>%
#   summarise (tfpw = sum(tfp_wrdg, na.rm = TRUE)) %>%
#   mutate(tfpw = as.numeric(tfpw, na.rm = TRUE),
#          tfp_ind = 100 * tfpw / tfpw[1]) %>%
#   ggplot(.,aes(timevar, tfp_ind)) + geom_line() 
      
 
# 95%
 
 dset_zaposleni %>%
   filter(tfp_wrdg < quantile(tfp_wrdg, 0.95)) %>% 
   mutate( tfp = as.numeric(tfp_wrdg)) %>%
   group_by(timevar) %>%
   summarise(tfp = sum(tfp, na.rm = TRUE)) %>%
   mutate(tfp_ind = 100*tfp/tfp[1],
          tfp_gr = c(0, diff(tfp))) -> t95 
 t95%>%
   ggplot(.,aes(timevar, tfp_ind)) + geom_line()


 
#tehnološka granica firmi 5% najproduktivnijih 
 
 dset_zaposleni %>%
   filter(tfp_wrdg > quantile(tfp_wrdg, 0.95)) %>% 
   mutate( tfp = as.numeric(tfp_wrdg)) %>%
   group_by(timevar) %>%
   summarise(tfp = sum(tfp, na.rm = TRUE)) %>%
   mutate(tfp_ind = 100*tfp/tfp[1],
          tfp_gr = c(0, diff(tfp))) -> t5
 t5%>%
   ggplot(.,aes(timevar, tfp_ind)) + geom_line()
 
```

Tehnologiju nije jednostavno definirati, a još ju je teže kvantificirati. Ekonomisti najčešće koriste produktivnost faktora proizvodnje ( [TFP](http://www.people.hbs.edu/dcomin/def.pdf) ) kao *proxy* za tehnologiju. TFP kao mjera tehnologije krije niz [konceptualnih](http://www.csls.ca/ipm/1/lipsey-e.pdf) i [praktičnih](http://www.csls.ca/ipm/1/diewert-un-en.pdf) poteškoća, ali je i nadalje dobro rješenje za analizu tehnološkoga napretka.Zbog toga sam odlučio procijeniti proizvodnu funkciju domaćih tvrtki i na temelju toga promotriti tehnološke trendove u gospodarstvu.Procjena TFP-a svojevrsni je analitički poduhvat i uglavnom se odnosi na [pravilnu specifikaciju](https://cran.r-project.org/web/packages/prodest/prodest.pdf) proizvodne funkcije. Rezultati koje sam dobio nepromjenjivi su u nekoliko različitih specifikacija, ali i u usporedbi s domaćim kolektivnim znanjem o toj temi. 

U Hrvatskoj postoji nekoliko analitičkih studija produktivnosti koje su provedene za razne agregacije (za cjelokupno gospodarstvo ili sektore) pri čemu su korišteni različiti podatci za neujednačena razdoblja, a i produktivnost je izračunata na različite načine. [Nedavna analiza](http://www.pse-journal.hr/en/archive/public-investment-and-corporate-productivity-in-croatia_2743/full-article/) koja prikazuje promjenu produktivnosti u tvrtkama u zadnjih desetak godina, pokazala je da javne investicije povećavaju produktivnost tvrtki u Hrvatskoj. Tu sam analizu koristio kao benchmark za usporedbu rezultata svoje procjene. [Na EIZu su analizirali](https://pdfs.semanticscholar.org/7fa4/c4372bc23ff5e0e023604914ad0880b17c89.pdf?_ga=2.196484972.1792293651.1551460258-1464141081.1551460258)produktivnost u javnim i privatnim tvrtkama pri čemu se pokazalo da produktivnost u javnim tvrtkama raste brže nego privatnim.  U radu je prikazano kretanje produktivnosti u najvećim sektorima pa sam i to također koristio za usporedbu.  [EFZG](https://hrcak.srce.hr/149639) je produktivnost u sektorima analizirao i agregatno, ali promatrani period te analize bio mi je prekratak za benchmarking. Ipak, vrlo je jasno opisana metodologija izračuna produktivnosti kao i način agregacije.  [HNB](https://www.hnb.hr/documents/20182/2004569/p-039.pdf/6324ab5c-630c-4859-8c63-7fdc21389bed) koristi in-house (nedostupne!?) podatke za analizu produktivnosti u vrijeme krize. Njihovi rezultati pokazuju pad produktivnosti u recesiji, ali i veći pad produktivnosti niskoproduktivnih tvrtki. Tehnološki naprednije tvrtke očito se bolje nose s krizom.  Treba također reći da je produktivnost analizirana i na razini ukupnoga gospodarstva, a [rezultati](https://hrcak.srce.hr/171136) pokazuju pozitivan utjecaj tranzicijskog procesa na rast produktivnosti te pokazuju da se doprinos produktivnosti ukupnom rastu nije promijenio s obzirom na druge proizvodne faktore.

Procjena produktivnosti, prije svega, zahtijeva neku mjeru proizvodnje pa sam prvo izračunao  [novo-dodanu vrijednost](http://croecon.contentio.biz/post/dodana-nova-vrijednost-hrvatskih-poslovnih-subjekata/). Potom je bilo potrebno procijeniti veličinu udjela s kojima, u stvaranju novododane vrijednosti, participiraju rad i kapital. Kao mjeru rada sam koristio broj zaposlenih. Alternativne se veličine odnose na ukupne plaće ili plaću po zaposlenom – ali one se nisu pokazale robusnima. Za kapital sam koristio bilančni kapital i rezerve jer su alternative poput materijalne i/ili nematerijalne imovine davale manje pouzdanu procjenu. Varijable koje sam testirao dio su skupine varijabli [dobrih europskih praksa](https://www.ecb.europa.eu/home/pdf/research/compnet/CompNet_ECB_WS2_Angeloni-Benatti.pdf?fcbfe722c459aa408dbdd244dc28b1ae) formiranih na uzorku od oko 20 EU zemalja. Nakon sređivanja varijabli bilo je potrebno procijeniti definirane parametre. To je moguće provesti mnoštvom raznih  [metoda](https://pdfs.semanticscholar.org/8b92/362ad98652a1c9f6a5fb84f28542a80002d5.pdf), a *R* pdržava procjenu većine metoda kroz tri paketa: 

*Paket [productivity](https://cran.r-project.org/web/packages/productivity/productivity.pdf) omogućava procjenu produktivnosti svim pristupima za izračun standardnih TFP indeksa, ali zahtijeva detaljne podatke o cijenama i količinama na razini tvrtke.

*Slično je omogućeno i u paketu [micEcon](https://cran.r-project.org/web/packages/micEcon/micEcon.pdf) za mikroekonometriju koji omogućava detaljnu specifikaciju parametara proizvodne funkcije i izračun produktivnosti, no također zahtijeva nedostupne varijable.

*Paket [prodest](https://cran.r-project.org/web/packages/prodest/prodest.pdf) za statističku procjenu proizvodne funkcije omogućuje nekoliko metoda od kojih sam koristio [Wooldridge](https://ac.els-cdn.com/S0165176509001487/1-s2.0-S0165176509001487-main.pdf?_tid=8bfc4156-977a-4d82-8dc2-c46f21f14b8b&acdnat=1551532590_88a3e2c08a6f30937275697e838ecd03) procijenitelj. Rezultati su isti kada se koristi Robinson-Wooldridge procedura, no [Olley-Peaks](http://dimetic.dime-eu.org/dimetic_files/Olley_Pakes_1996.pdf) i [Levinsohn-Petrin](https://www.nber.org/papers/w7819.pdf) procedure daju nešto drugačije rezultate i puno su osjetljivije na specifikaciju.

```{r firme_gg, message = FALSE, echo = FALSE} 
## GRAF ##
 

t5 %>%
  rename(tfp_ind_t5 = tfp_ind,
         tfp_gr_t5 = tfp_gr) %>%
  left_join(., t95, by = "timevar") %>%
  ggplot(., aes(timevar)) +
  geom_line(aes(y = tfp_ind_t5, linetype = "Tehnoloska_granica"), size = 1.2) +
  geom_line(aes(y = tfp_ind , linetype ="Ostale_tvrtke" ),  size = 1) + 
  theme_bw() +
  scale_linetype_manual(values = c(Tehnoloska_granica = "solid",
                                   Ostale_tvrtke = "dotted"),
                        labels = c("95% tvrtki",
                                   "Tehnološka granica : 5%")) + 
  theme(legend.title = element_blank(),
        legend.position = c(0.8, 0.9),
        legend.background = element_rect(fill = alpha("white", 0.1))) +
  labs(title = "Grafikon 1:\nTEHNOLOŠKA GRANICA HRVATSKIH TVRTKI",
       y = "TFP Index: 2002 = 100",
       x = "Godina") +
  scale_x_continuous(breaks = c(2002, 2004, 2006 , 2008, 2010, 2012, 2014, 2016),
                     labels =  c("2002", "2004", "2006" , "2008", "2010", "2012", "2014", "2016")) 
       



  
  
```

```{r est_sektori, message = FALSE, include = FALSE}
#procjena TFP za 10 najvećih sektora

data %>%
  filter(nacerev21 %in% c("C", "G", "D", "M", "J", "H", "I", "F", "K") ) %>%
  group_by(reportyear) %>%
  mutate (ponder = prihod / sum(prihod, na.rm = TRUE)) %>%
  ungroup() %>%
  group_by( reportyear, nacerev21) %>%
  summarise (rad = sum(employeecounteop, na.rm = TRUE),
             mim = sum(matimov, na.rm = TRUE),
             nim = sum (nematimov, na.rm = TRUE),
             placa = sum(placa_brutto, na.rm = TRUE),
             amortizacija = sum(amortizacija , na.rm = TRUE),
             fin_rashod = sum(financijski_trosak , na.rm = TRUE),
             tax_nett = sum(porez_dobit , na.rm = TRUE),
             nett = sum(nett , na.rm = TRUE),
             kapital = sum(kapital_rezerve , na.rm = TRUE),
             energy = sum(energy , na.rm = TRUE),
              ponder = sum(ponder, na.rm = TRUE)) %>%
  mutate_at(vars(mim, nim, placa, amortizacija, fin_rashod, tax_nett, nett, kapital, energy), funs(mtp)) %>%
  mutate(dv = placa + amortizacija + fin_rashod + tax_nett + nett,
         kapital_ = mim + nim) %>%
         #inv = ((mim + amortizacija) - dplyr::lag(mim)) %>%
  filter(dv > 0 & kapital > 0 & rad > 0 & energy > 0 ) %>%
  mutate_at(vars(dv, kapital, rad, energy), funs(log)) %>%
  filter(dv > 0 & kapital > 0 & rad > 0 & energy > 0   ) %>%
  ungroup() %>%
  mutate(reportyear = as.numeric(reportyear),
         nacerev21 = recode(nacerev21,
                            C = 1,
                            G = 2,
                            D = 3,
                            M = 4,
                            J = 5,
                            H = 6,
                            I = 7,
                            F = 8,
                            K = 9),
         nacerev21 = as.numeric(nacerev21)) %>%
  select(dv, kapital, rad, energy, nacerev21, reportyear, ponder) %>%
  rename(Y = dv , 
         sX = kapital,
         fX = rad , 
         pX = energy, 
         idvar = nacerev21,
         timevar = reportyear) -> tfp_sektori

```
         
``` {r spec3, message = FALSE, include = FALSE }


LP <- prodestLP(tfp_sektori$Y,
                    tfp_sektori$fX, 
                    tfp_sektori$sX,
                    tfp_sektori$pX, 
                    tfp_sektori$idvar, 
                    tfp_sektori$timevar)


LP.solnp <- prodestLP(tfp_sektori$Y,
                    tfp_sektori$fX, 
                    tfp_sektori$sX,
                    tfp_sektori$pX, 
                    tfp_sektori$idvar, 
                    tfp_sektori$timevar,
                    opt ='solnp')

OP <- prodestOP(tfp_sektori$Y,
                    tfp_sektori$fX, 
                    tfp_sektori$sX,
                    tfp_sektori$pX, 
                    tfp_sektori$idvar, 
                    tfp_sektori$timevar)

OP.solnp <- prodestOP(tfp_sektori$Y,
                    tfp_sektori$fX, 
                    tfp_sektori$sX,
                    tfp_sektori$pX, 
                    tfp_sektori$idvar, 
                    tfp_sektori$timevar, 
                    opt='solnp')

OP.fit.control <- prodestOP(tfp_sektori$Y,
                    tfp_sektori$fX, 
                    tfp_sektori$sX,
                    tfp_sektori$pX, 
                    tfp_sektori$idvar, 
                    tfp_sektori$timevar,
                    cX = tfp_sektori$cX)


ROB <- prodestROB(tfp_sektori$Y, 
                     tfp_sektori$fX,
                     tfp_sektori$sX, 
                     tfp_sektori$pX,
                     tfp_sektori$idvar,
                     tfp_sektori$timevar)



WRDG <- prodestWRDG(tfp_sektori$Y, 
                               tfp_sektori$fX,
                               tfp_sektori$sX, 
                               tfp_sektori$pX,
                               tfp_sektori$idvar,
                               tfp_sektori$timevar)

#WRDG.GMM <- prodestWRDG_GMM(tfp_sektori$Y, 
#                     tfp_sektori$fX,
#                     tfp_sektori$sX, 
#                     tfp_sektori$pX,
#                     tfp_sektori$idvar,
#                     tfp_sektori$timevar)


#summary(LP)
#summary(LP.solnp)
#summary(OP)
#summary(OP.solnp)
#summary(ROB)
summary(WRDG)
#summary(WRDG.GMM)


#omega(LP) -> tfp.lp
#omega(LP.solnp) -> tfp.lsolnp
#omega(OP) -> tfp.op
#omega(OP.solnp) -> tfp.osolnp
omega(ROB) -> tfp.rob
omega(WRDG) -> tfp.wrdg
#omega(WRDG.GMM) -> tfp.wrdg.gmm

 
 dset_sektori <- tfp_sektori 
 
 
# dset_sektori[,"tfp_lp"] <- tfp.lp
# dset_sektori[,"tfp_op"] <- tfp.op
 dset_sektori[,"tfp_rob"] <- tfp.rob
 dset_sektori[,"tfp_wrdg"] <- tfp.wrdg

 dset_sektori %>%
   mutate_at(vars(tfp_rob, tfp_wrdg), funs(as.numeric)) -> dset_sektori
#  dset_sektori[,c(#"tfp.lp",
                   #"tfp.lsolnp",
                   #"tfp.op", 
                  # "tfp.osolnp",
 #                  "tfp.rob",
 #                  "tfp.wrdg" )] <- c(#tfp.lp,
                                      #tfp.lsolnp,
                                      #tfp.op,
                                      #tfp.osolnp,
#                                     tfp.rob,
#                                     tfp.wrdg)


#stope rasta TFP po sektorima 
 
sektori <- c(               "1" = "Prerađivačka industrija",
                            "2" = "Trgovina",
                            "3" = "Opskrba energijom",
                            "4" = "Visoko-tehnološke djelatnosti",
                            "5" = "Informacije i komunikacije",
                            "6" = "Prijevoz i skladištenje",
                            "7" = "Turizam",
                            "8" = "Građevinarstvo",
                            "9" = "Financije i osiguranje")


break.vec <- c(as.Date("2002-01-01"),
               seq(from = as.Date("2004-01-01"), to = as.Date("2014-01-01"),
                 by = "2 year"),
               as.Date("2016-01-03"))

```

Grafikon 1 prikazuje kretanje produktivnosti 5 % tehnološki najnaprednijijh hrvatskih tvrtki i ostalih 95 % tvrtki. Uzorak se odnosi na 10 najvećih sektora, a rezultati su isti i kad se uključe svi sektori. Vidljiv je rast tehnološke granice u razdoblju do krize i brži rast produktivnih tvrtki od ostatka tvrtki. Nakon krize dolazi do pada i stagnacije tehnološke granice kao i do pada i stagnacije rasta ostatka tvrtki prema tehnološkoj granici. U 2015. godini ponovno počinje rasti tehnološka granica pa prestaje tehnološka konvergencija među tvrkama. Čini se da je kriza smanjila razlike u distribuciji tehnologije unutar gospodarstva. Ovi rezultati ponešto se razlikuju od analize HNB-a koja zaključuje da su najproduktivnije tvrtke, u smislu gubitka produktivnosti, prošle bolje u krizi. Valja reći i to da HNB ipak blaže definira tehnološku granicu (10 % najproduktivnijih). Stagnacija ukupne tehnološke granice u relativno dugom periodu od 2011. od 2015. godine u svakom slučaju predstavlja značajan gubitak. 

Da [Agregacija TFP](https://papers.ssrn.com/sol3/papers.cfm?abstract_id=1004429) nije bezazlena stvar(!?) govori činjenica da lako može dovesti do problema s interpretacijom rezultata. Produktivnost sektora je u zapravo zbroj produktivnosti svih pripadajućih tvrtki pri čemu je uzeta u obzir veličina svake tvrtke. Ipak,  u praksi nije jasno što je najbolje korisiti kao proxy za veličinu, a različite mjere se nisu pokazale robusne u mojim  procjenama. Predlaže se udio u prihodu, no udio u dodanoj vrijednosti, zaposlenosti i izvozu znatno mijenjaju rezulat agregacije, a nisu nista manje legitiman izbor. Zbog toga sam preliminarno procijenio produktivnost na sektorskoj razini i izbjegao agregacijske nevolje. 

```{r sektori_gg, message = FALSE, echo = FALSE }

#kretanje indeksa TFP po sektorima t1 = 2002

 
 dset_sektori %>%
   group_by(idvar, timevar) %>%
   summarise(tfp = sum(tfp_rob, na.rm = TRUE),
             tfp_p = ponder * tfp) %>%
   mutate(tfp_gr = c(0, diff(tfp)),
          tfp_ind = 100*tfp/tfp[1]) %>% 
   mutate(timevar = seq(from = as.Date("2002-01-01"),
                        to = as.Date("2016-01-01"),
                        by = "year"))  %>%
   ggplot(., aes(timevar, tfp_ind)) +
   geom_line() +
   facet_wrap(~idvar, labeller = as_labeller(sektori)) +
   theme_bw() +
   theme(strip.background = element_rect(fill = "white"),
         axis.text.x = element_text(size = 10, angle = 45, colour = "black",
                                   vjust = 1, hjust = 1)) +
   labs(title = " Grafikon 2:\nKRETANJE PRODUKTIVNOSTI PO SEKTORIMA",
       y = "TFP Index: 2002 = 100",
       x = "Godina") +
   scale_x_date(breaks = break.vec,
                labels = date_format("%Y"))

```
   
Tehnološki najdinamičniji sektori nakon krize su *oprskrba energijom* i *turizam* (grafikon 2). *Građevinarstvo* je dosta volatilno ali također ima visoke stope rasta u razdoblju nakon krize i potencijalno je u skupini brzorastućih u ovom poslovnom ciklusu. Zanimljiva je situacija i u *IT sektoru * koji ima relativno niske stope rasta produktivnosti iako je *digitalna ekonomija* trenutačno na globalnoj tehnološkoj granici. Niska produktivnost u ITu može biti pod unutrasektorskim utjecajem *telekomunikacija* ili je riječ o nekakvoj vrsti [sektorskog paradoksa produktivnosti](http://www.csls.ca/ipm/31/vanark.pdf). 
 
```{r sektori_gg2, message = FALSE, echo = FALSE }

dset_sektori %>%
  group_by(idvar, timevar) %>%
  summarise(tfp = sum(tfp_rob, na.rm = TRUE)) %>%
  mutate(tfp_gr = c(0, diff(tfp)),
          tfp_ind = 100*tfp/tfp[1]) %>%
  summarise(gr = ((tfp[15] - tfp[1])/15)*100) %>%
  spread(., idvar, gr ) %>%
  plyr::rename(., sektori) %>%
  gather(varijable, gr ) %>%
  mutate(gr = gr/100) %>%
  ggplot(.,aes(reorder(varijable,-gr),gr, fill = ifelse(gr > 0, "a", "b"))) +
    geom_bar(stat = "identity") + 
    theme_bw() +
    theme(axis.text.x = element_text(size = 8, angle = 40, colour = "black",
                                   vjust = 1, hjust = 1),
          legend.position = "none") +
     scale_fill_manual(values = c("gray", "black")) +
     labs(title = "Grafikon 3:\nPROMJENA PRODUKTIVNOSTI PO SEKTORIMA: 2002-2016") +
     xlab("") +
     ylab("Promjena TFP") +
  scale_y_continuous(labels = scales::percent) 


```  

Na grafikonu 3 vidljivo je da su financije najlošije prošle u promatranom razdoblju, no taj je rezultat možda pod utjecajem volatilnosti procjenjenje produktivnosti u tom sektoru ali i potrebom da se produktivnost financijskog sektora računa na [specifičan način](https://www.bis.org/review/r081114a.pdf) koji bi uključio izvještaje za banke i osiguravajuća društva. Radi preciznijega uvida prikazane su i stope promjene produktivnosti na grafikonu 4.  

```{r sektori_gg3, message = FALSE, echo = FALSE }  

dset_sektori %>%
   group_by(idvar, timevar) %>%
   summarise(tfp = sum(tfp_rob, na.rm = TRUE),
             tfp_p = ponder * tfp) %>%
   mutate(tfp_gr = c(0, diff(tfp)),
          tfp_ind = 100*tfp/tfp[1]) %>% 
   mutate(timevar = seq(from = as.Date("2002-01-01"),
                        to = as.Date("2016-01-01"),
                        by = "year")) %>%  
   ggplot(., aes(timevar, tfp_gr)) + 
   geom_line() +
   facet_wrap(~idvar, labeller = as_labeller(sektori))+
   theme_bw() +
   theme(strip.background = element_rect(fill = "white"),
         axis.text.x = element_text(size = 10, angle = 45, colour = "black",
                                   vjust = 1, hjust = 1)) +
   labs(title = "Grafikon 4:\nPROMJENA PRODUKTIVNOSTI PO SEKTORIMA",
       y = "TFP promjena",
       x = "Godina") + 
   scale_x_date(breaks = break.vec,
                labels = date_format("%Y"))

```
  
Zaključno bi se moglo reći da u analizi tehnologije postoji dosta metodološkoga ali i mitološkoga. Na kvantifikaciji produktivnosti susreću se poznato i nepoznato, teorija i metode procjene s jedne strane kao i teškoća da se kvalitetno definira tehnologija, s druge strane. Najviše nepoznatoga vidim u gubitku robusnosti kod agregacije i u pravilnoj specifikaciji ulaznih varijabli, a metodologija procjene manja je mitologija.
  
  