---
title: Kojem klubu pripada Hrvatska?
author: Luka Šikić
date: '2019-02-19'
slug: kojem-klubu-pripada-hrvatska
categories:
  - Ekonomika
  - R
tags:
  - Konvergencija
  - R
type: ''
subtitle: ''
image: ''
---

Imajući na umu manjak interesa za analizu konvergencije dohotka u Hrvatskoj, analizirao sam nekoliko jednostavnih grafikona koji opisuju proces smanjenja dohodovnih razlika Hrvatske i nekoliko (potencijalnih) konvergencijskih klubova. Također, nastojao sam utvrditi na koji se način ti rezultati uklapaju u literaturu o konvergenciji (post)tranzicijskih EU zemalja. Tema je dodatno aktualna u kontekstu očekivanog usporavanja domaće ekonomije jer ukazuje na mogući razvoj ekonomske krize. Rezultati analize ukazuju na to da u razdobljima ekonomskog rasta Hrvatska prati dinamiku rasta novih zemalja članica EU(NMS) dok obrazac kretanja dohotka u periodu krize ima više sličnosti s južnim EU zemljama (SEU). Nadalje, uz sličnosti s dugoročnim rastom(!?) južnih EU zemalja, razlog za zabrinutost su i razlike u trendovima domaćeg ekonomskog rasta naspram trendova rasta starih zemalja članica EU(EU15).

Konvergencija je tema koja u ekonomskoj literaturi postoji već dulje od pola stoljeća i analizirana je unutar mnogih teorijskih i empirijskih pristupa. U modernijoj literaturi fokus se pomakao s teorijskih aspekata, a debata je postala dominantno metodološka. Početne (prostorne) konvergencijske regresije zamijenili su standardni panel testovi, a njih su, zatim, zamijenili stohastički modeli u svim mogućim varijantama. Moderna konvergencijska debata se tako svodi na testiranje konvergencije naprednijim statističkim modelima. Osim veoma egzotičnih procjenitelja, metodološka priroda konvergencijske debate proizvela je i ozbiljan problem robusnosti rezultata pa stoga nije jednostavno izvući globalne implikacije na temelju objavljenih radova. Štoviše, regionalne ili lokalne implikacije konvergencijske debate još je teže identificirati. Literatura o konvergenciji za uzorak istočnih, južnih i općenito (post)tranzicijskih europskih zemalja ipak omogućava nekoliko općih zaključka:

-	Konvergencija među tim zemljama postoji i one su dio istog konvergencijskog kluba. Taj zaključak se najviše odnosi na skupinu novih zemalja članica EU (NMS).

- Konvergencija skupine, ali i nekih zemalja iz grupe novih članica EU pojedinačno, potvrđena je prema europskom dohodovnom prosjeku.

-	Smanjenje dohodovnog jaza novih članica EU i europskog dohodovnog prosjeka kreće se različitom brzinom u različitim fazama konvergencijskog procesa.

-	Rezultati koji potvrđuju konvergenciju nisu metodološki robusni i puno češće su potvrđeni na metodologiji prostornih i standardnih panel regresija (sigma i beta) nego na modelima vremenskih serija. To daje naslutiti postojanje više stacionarnih stanja u konvergencijskom procesu novih zemalja članica EU i zapravo implicira heterogenost NMS skupine u procesu smanjenja dohodovnog jaza prema prosjeku EU.

```{r  message  = FALSE , echo = TRUE}
library(eurostat)
library(dplyr)
library(ggplot2)
library(scales)
library(grid)
library(ggthemes)
library(extrafont)
library(purrr)
library(gridExtra)
library(tidyr)
library(lubridate)
library(rowr)

gdppc <- eurostat::get_eurostat("nama_10_pc", 
                                time_format = "date",
                                type = "label",
                                select_time = "Y")

gdpcro <- gdppc %>%
  dplyr::filter(geo == "Croatia" &
                  unit == "Current prices, euro per capita" &
                  na_item == "Gross domestic product at market prices") %>%
  dplyr::select(time, values) %>%
  dplyr::rename(cro = values)
  
gdpnms <- gdppc %>%
  dplyr::filter(geo %in% c("Bulgaria",
                           "Czechia", 
                           "Romania", 
                           "Estonia", 
                           "Lithuania",
                           "Latvia", 
                           "Hungary",
                           "Poland", 
                           "Slovenia", 
                           "Slovakia") & 
           unit == "Current prices, euro per capita" & 
           na_item == "Gross domestic product at market prices") %>%
  dplyr::select(geo, time, values) %>%
  dplyr::group_by(time) %>%
  dplyr::summarise(nms = mean(values, na.rm = TRUE)) %>%
  dplyr::arrange(desc(time)) %>%
  dplyr::ungroup()%>%
  dplyr::select(nms)

gdpnms8 <- gdppc %>%
  dplyr::filter(geo %in% c("Czechia",
                           "Estonia",
                           "Lithuania",
                           "Latvia", 
                           "Hungary",
                           "Poland",
                           "Slovenia", 
                           "Slovakia") & 
           unit == "Current prices, euro per capita" & 
           na_item == "Gross domestic product at market prices") %>%
  dplyr::select(geo, time, values) %>%
  dplyr::group_by(time) %>%
  dplyr::summarise(nms8 = mean(values, na.rm = TRUE)) %>%
  dplyr::arrange(desc(time)) %>%
  dplyr::ungroup() %>%
  dplyr::select(nms8)

gdpeu15 <- gdppc %>%
  dplyr::filter(geo == "European Union - 15 countries (1995-2004)" & 
           unit == "Current prices, euro per capita" & 
           na_item == "Gross domestic product at market prices") %>%
  dplyr::select(time, values) %>%
  dplyr::rename(eu15 = values) %>%
  dplyr::select(eu15)

gdpseu <- gdppc %>%
  dplyr::filter(geo %in% c("Greece",
                           "Italy", 
                           "Spain", 
                           "Portugal") & 
           unit == "Current prices, euro per capita" & 
           na_item == "Gross domestic product at market prices") %>%
  dplyr::filter(time >= "1995-01-01" & time <= "2017-01-01") %>%
  dplyr::select(geo, time, values) %>%
  dplyr::group_by(time) %>%
  dplyr::summarise(seu = mean(values, na.rm = TRUE)) %>%
  dplyr::arrange(desc(time)) %>%
  dplyr::select(seu)

conver <- cbind.fill(gdpcro,
                gdpnms,
                gdpnms8,
                gdpeu15,
                gdpseu)

```

Na grafikonu 1 prikazano je kretanje dohotka u Hrvatskoj i u novim članicama EU (skupina NMS8 isključuje Rumunjsku i Bugarsku koje su se pridružile EU kasnije i gotovo uvijek narušavaju robusnost konvergencijskih testova u uzorku NMS10 zemalja) u razdoblju 1995-2017 na godišnjim podatcima Eurostat-a. Vidljivo je da GDP per capita u Hrvatskoj raste u dvije faze (plavo): 1999-2008 i 2014:2017, dok razdoblje 2008-2014 karakterizira ekonomska kriza. U prvoj fazi ekonomskog rasta Hrvatska raste po sličnoj putanji kao NMS skupina zemalja. Potom izbija ekonomska kriza i u Hrvatskoj dolazi do dugoročnog pada i stagnacije dohotka, dok se NMS skupina brzo oporavlja i nastavlja putanju rasta kao prije krize. Nakon povratka ekonomskog rasta u Hrvatskoj, 2014. godine, ona ponovno raste sličnom putanjom kao skupina NMS. Glavna razlika između kretanja dohotka Hrvatske i NMS skupine u cjelokupnom promatranom razdoblju je u tome što su NMS zemlje brzo izašle iz krize, a u Hrvatskoj je kriza prouzročila ekonomski pad u trajanju od 6 godina.

```{r  message  = FALSE , echo = TRUE}

ggplot2::ggplot(conver, aes(time))+
  geom_line(aes(y = cro, colour = "RH"), size = 1.2) +
  geom_line(aes(y = nms, colour = "NMS"), size = 1.2) +
  geom_line(aes(y = nms8, colour = "NMS8"), size = 1.2)+
  theme_bw() +
  labs(title = "Grafikon 1:\nDugoročno kretanje dohotka u Hrvatskoj i novim zemljama članicama EU")+
  ylab("GDP per capita; eur")+
  xlab("Vrijeme") +
  scale_x_date(breaks = seq(as.Date("1995-01-01"), as.Date("2017-01-01"), by ="2 year"), labels = date_format("%Y")) +
  scale_y_continuous(labels = scales::comma) +
  theme(legend.title = element_blank(), 
        legend.text = element_text(size = 9),
        legend.justification = c(1,0), legend.position=c(1,0),
        plot.title = element_text(size = 9),
        axis.text = element_text(size = 8),
        axis.title = element_text(size = 9)) +
  scale_colour_manual(values = c(RH = "red", NMS = "blue", NMS8 = "black"), 
                      guide = guide_legend(reverse = TRUE)) +
  geom_vline(xintercept = as.numeric(as.Date(c("1999-01-01", "2008-01-01",
                                               "2014-01-01", "2017-01-01"))),
             linetype = "dashed") + 
  annotate("rect", fill = "blue", alpha = 0.2,
        xmin = as.Date(c("1999-01-01","2014-01-01" )),
        xmax = as.Date(c("2008-01-01","2017-01-01")),
        ymin = -Inf, ymax = Inf)
  


conver %>%
  dplyr::filter(time >= "2000-01-01" & time <= "2008-01-01") %>%
  dplyr::mutate(rast = cro - dplyr::lag(cro)) %>%
  dplyr::summarise(abs_rast = sum(rast, na.rm = TRUE),
            RH = (head(cro,1) - tail(cro, 1))/ head(cro,1)*100,
            NMS = (head(nms,1) - tail(nms, 1))/ head(nms,1)*100,
            NMS8 = (head(nms8,1) - tail(nms8, 1))/ head(nms8,1)*100,
            EU15 = (head(eu15,1) - tail(eu15, 1))/ head(eu15,1)*100,
            SEU = (head(seu,1) - tail(seu, 1))/ head(seu,1)*100) %>%
  dplyr::select(- abs_rast) %>%
  tidyr::gather(skupine, vrijednosti) %>%
  ggplot2::ggplot(.,aes(reorder(skupine, - vrijednosti), vrijednosti,
               fill = ifelse(skupine == "RH", "high", "low"))) + 
  geom_bar(stat = "identity") +
  theme_bw() +
  ggtitle("Grafikon 2:\nPromjena dohotka u razdoblju ekonomskog rasta 2000:2008") +
  xlab("") +
  ylab("") +
  scale_y_continuous("", 
                     labels = function(vrijednosti) paste0(vrijednosti, "%")) +
  theme(legend.position = "none") +
  scale_fill_manual(values = c("red",
                               "blue")) +
  theme(plot.title = element_text(size = 8)) -> gr1


st.promjene <- function(x) {(head(x,1) - tail(x, 1)) / head(x,1)*100}

conver %>%
  dplyr::filter(time >= "2014-01-01" & time <= "2017-01-01") %>%
  dplyr::summarise_at(vars(cro, nms, nms8, eu15, seu), funs(st.promjene)) %>%
  plyr::rename(.,c("nms" = "NMS",
                    "nms8" = "NMS8",
                    "cro" = "RH",
                    "eu15" = "EU15",
                    "seu" = "SEU")) -> fur_gather
fur_gather %>%
  tidyr::gather(skupine, vrijednosti) %>%
  ggplot2::ggplot(.,aes(reorder(skupine, - vrijednosti), vrijednosti,
               fill = ifelse(skupine == "RH", "high", "low"))) + 
  geom_bar(stat = "identity") +
  theme_bw() +
  ggtitle("Grafikon 3:\nPromjena dohotka u razdoblju ekonomskog rasta 2014:2017") +
  xlab("") +
  ylab("") +
  scale_y_continuous("", 
                     labels = function(vrijednosti) paste0(vrijednosti, "%")) +
  theme(legend.position = "none",
        plot.title = element_text(size = 9),
        axis.text = element_text(size = 8),
        axis.title = element_text(size = 9)) +
  scale_fill_manual(values = c("red",
                               "blue")) +
  theme(plot.title = element_text(size = 8)) -> gr2

grid.arrange(gr1, gr2, nrow = 1)
  
```


Sličnost ekonomskog rasta Hrvatske s NMS skupinom zemalja vidi se na grafikonu 2, koji prikazuje postotnu promjenu GDP per capita Hrvatske i konvergencijskih klubova kojima ona (potencijalno) pripada u prvom razdoblju ekonomskog rasta. Vidljivo je da je intenzitet rasta Hrvatske sličnji NMS skupini nego južnim europskim zemljama (SEU) ili starim zemljama članicama EU (EU15). Grafikon 3 prikazuje drugo razdoblje domaćeg ekonomskog rasta odnosno od završetka krize do danas. Ponovno je vidljivo da Hrvatska u prosjeku raste po sličnim stopama kao NMS skupina i znatno brže nego SEU i EU15.
Grafikon 4 prikazuje usporedno kretanje dohotka Hrvatske i dohodovnog prosjeka EU15. Osim značajne razlike u razinama dohotka, vidljivo je da se putanje rasta Hrvatske i EU15 razlikuju. Na temelju promatranja grafikona 4 opravdano je dovesti u pitanje postojanje konvergencije Hrvatske prema EU15 za cjelokupno promatrano razdoblje iako bi za snažniji zaključak bilo potrebno provesti statistički test.


```{r  message  = FALSE , echo = TRUE}
 
 ggplot2::ggplot(conver, aes(time)) +
  geom_line(aes(y = cro, colour = "RH"), size = 1.2) +
  geom_line(aes(y = eu15, colour = "EU15"), size = 1.2) +
  theme_bw() +
  labs(title ="Grafikon 4:\nDugoročno kretanje dohotka u Hrvatskoj i starim zemljama članicama EU") +
  ylab("GDP per capita; eur") +
  xlab("Vrijeme") +
  scale_x_date(breaks = seq(as.Date("1995-01-01"), as.Date("2017-01-01"), by ="2 year"),
               labels = date_format("%Y")) +
  scale_y_continuous(labels = scales::comma) +
  theme(legend.title = element_blank(),
        legend.text = element_text(size = 8),
        legend.justification=c(1,0), legend.position=c(1,0),
        plot.title = element_text(size = 9),
        axis.text = element_text(size = 8),
        axis.title = element_text(size = 9)) +
  scale_colour_manual(values = c(RH = "red", EU15 = "blue"), 
                      guide = guide_legend(reverse = TRUE))
  


```
 
Na grafikonu 5 prikazane su usporedne putanje rasta dohotka Hrvatske i skupine južnih europskih zemalja (SEU). Vizualna analiza ukazuje na sličnosti kretanja dohotka u ovim zemljama u cjelokupnom promatranom razdoblju, a posebno je zanimljiva sličnost reakcije na krizu u razdoblju 2008-2014. Razlike su u detaljima: kriza u SEU skupini je bila nešto dublja, ali godinu dana kraća nego u Hrvatskoj, s tim da razina dohotka prije krize u SEU skupini nije premašena za razliku od Hrvatske u kojoj je premašena. Iz prikaza se jasno vidi da je kriza u SEU zemljama i Hrvatskoj bila općenito dugotrajna i to znatno duža nego u skupinama zemalja EU15 i NMS.

```{r  message  = FALSE , echo = TRUE}

ggplot2::ggplot(conver,aes(time)) +
  geom_line(aes(y = cro, colour = "RH"), size = 1.2) +
  geom_line(aes(y = seu, colour = "SEU"), size = 1.2) +
  theme_bw() +
  ggtitle("Grafikon 5:\nDugoročno kretanje dohotka u Hrvatskoj i južnim EU zemljama") +
  ylab("GDP per capita;eur") +
  xlab("Vrijeme") +
  scale_x_date(breaks = seq(as.Date("1995-01-01"),
                            as.Date("2017-01-01"), by ="2 year"),
               labels = date_format("%Y")) +
  scale_y_continuous(labels = scales::comma) +
  theme(legend.title = element_blank(),
        legend.text = element_text(size = 8),
        legend.justification=c(1,0), legend.position=c(1,0),
        plot.title = element_text(size = 9),
        axis.text = element_text(size = 8),
        axis.title = element_text(size = 9)) +
  scale_colour_manual(values = c(RH = "red", SEU = "blue")) +
  geom_vline(xintercept = as.numeric(as.Date(c("2008-01-01", "2014-01-01"))),
             linetype = "dashed") +
  annotate("rect", fill = "red", alpha = .2,
           xmin = as.Date("2008-01-01"),
           xmax = as.Date("2014-01-01"),
           ymin = -Inf,
           ymax = Inf)
  
  

```

Grafikon 6 prikazuje relativnu promjenu GDP per capita u razdoblju recesije u Hrvatskoj i drugim konvergencijskim klubovima. Vidljiva je sličnost Hrvatske sa SEU skupinom zemalja u intenzitetu pada GDP per capita pri čemu kumulativni gubitak dohotka iznosi oko 10 %. U razdoblju krize došlo je do ispadanje Hrvatske iz NMS kluba brzorastućih zemalja i pada na niže stacionarno stanje rasta. Taj se trend okrenuo u 2014. godini u kojoj Hrvatska ponovno počinje rasti po sličnim stopama kao NMS skupina (vidi grafikon 3).


```{r  message  = FALSE , echo = TRUE}

conver %>%
  dplyr::filter(time >= "2008-01-01" & time <= "2014-01-01") %>%
  dplyr::mutate(rast = cro - dplyr::lag(cro)) %>%
  dplyr::summarise(abs_rast = sum(rast, na.rm = TRUE),
            RH = (head(cro,1) - tail(cro, 1))/ head(cro,1)*100,
            NMS = (head(nms,1) - tail(nms, 1))/ head(nms,1)*100,
            NMS8 = (head(nms8,1) - tail(nms8, 1))/ head(nms8,1)*100,
            EU15 = (head(eu15,1) - tail(eu15, 1))/ head(eu15,1)*100,
            SEU = (head(seu,1) - tail(seu, 1))/ head(seu,1)*100) %>%
  dplyr::select(- abs_rast) %>%
  tidyr::gather(skupine, vrijednosti) %>%
  ggplot2::ggplot(.,aes(reorder(skupine, - vrijednosti), vrijednosti,
               fill = ifelse(skupine == "RH", "high", "low"))) + 
  geom_bar(stat = "identity") +
  theme_bw() +
  ggtitle("Grafikon 6:\nPromjena dohotka u razdoblju recesije 2008:2014") +
  xlab("") +
  ylab("") +
  scale_y_continuous("", 
                     labels = function(vrijednosti) paste0(vrijednosti, "%")) +
  theme(legend.position = "none") +
  scale_fill_manual(values = c("red",
                               "blue")) 




```

Moguće je izdvojiti nekoliko zaključaka na osnovi prethodne analize. Vizualnom usporedbom dinamike rasta Hrvatske i konvergencijskih klubova kojima ona potencijalno pripada nameće se zaključak da u dugoročnom razdoblju, 1995-2017, Hrvatska ima putanju rasta najsličniju skupini južnih EU zemalja. Sličnosti Hrvatske i novih zemalja članica EU najviše dolaze do izražaja u razdobljima ekonomskog rasta, no kriza se na Hrvatsku odrazila intenzivnije pa je ona završila na znatno nižem stacionarnom stanju odnosno - osiromašila je. S druge strane, reakcija Hrvatske na krizu ima dosta sličnosti sa SEU skupinom pa se zaključno može ustvrditi da ona raste kao NMS skupina, a pada kao SEU. Najmanje sličnosti pokazuje usporedba Hrvatske i EU15 zemalja što je i opravdani razlog za zabrinutost jer upravo je to područje u koje se Hrvatska integrira. Integracijsko strukturne reforme su, dakle, ograničenog opsega. U kontekstu konvergencijske literature za uzorak (post)tranzicijskih EU zemalja (koji u objavljenim radovima u pravilu ne uključuje Hrvatsku), može se reći da se Hrvatska donekle uklapa u matricu rezultata te analize: djelomična pripadnost NMS konvergencijskom klubu, ponajviše u razdoblju rasta ekonomije; konvergencija prema EU15, za promatrano razdoblje je upitna i eventualno postoji u duljem razdoblju ekonomskog rasta; konvergencijski proces Hrvatske događa se u epizodama s različitim intenzitetima; iako nije korištena statistička analiza, može se naslutiti postojanje više stacionarnih stanja u hrvatskom konvergencijskom procesu što bi očekivano dovelo do manjka robusnosti u testiranju dohodovnog ujednačavanja prostornim i stohastičkim modelima.
