---
title: Analiza vijesti o predsjedničkim kandidatima
author: Luka Šikić
date: '2019-07-30'
slug: analiza-vijesti-o-predsjedni-kim-kandidatima
categories:
  - Tekst
tags:
  - analiza teksta
  - Politička ekonomija
  - izbori
type: ''
subtitle: ''
image: ''
bigimg: 
  - {src: "/img/post_predsjednici.jpg", desc: "Web"}
---



```{r setup, include=FALSE}

# setwd("E:/Luka/CroEcon/Lukini_postovi/Predsjednicki_kandidati")

library(tidyverse)
library(httr)
library(jsonlite)
library(lubridate)
library(tidytext)
library(data.table)
library(wordcloud)
library(knitr)
library(gridExtra)
library(grid)
library(topicmodels)
library(rvest)


# M-files funkcije ---------------------------------------------------------------

# function to parse JSON from http conenctiion
parseJSON <- function(x) {
  xCon <- content(x, as = "text", type = "aplication/json", encoding = "UTF-8")
  xCon <- jsonlite::fromJSON(xCon, flatten = TRUE)
  xCon
}

# GET REST API function M-Files
mfiles_get <- function(token, resource){
  req <- GET(url = paste0('http://server.contentio.biz/REST', resource),
             add_headers('X-Authentication' = token, 'content-type' = "application/json"))
  result <- parseJSON(req)
  return(result)
}

# GET token M-Files
req <- POST(url = 'http://server.contentio.biz/REST/server/authenticationtokens.aspx', 
            config = add_headers('content-type' = "application/json"),
            body = list(Username = "msagovac", Password = "Wc8O10TaHz40",
                        VaultGuid = "{7145BCEB-8FE2-4278-AD3B-7AE70374FF8A}",
                        ComputerName  = "CT-VM-01"),
            encode = "json", verbose())
token <- parseJSON(req)[[1]]

# M-FILES DOWNLOAD FILES
mfiles_downlaod <- function(objType, objId, fileId) {
  req <- GET(url = paste0('http://server.contentio.biz/REST/objects/', objType, '/', 
                          objId, '/latest/files/',fileId , '/content'),
             add_headers('X-Authentication' = token))
  reqCon <- content(req, as = "text", encoding = "UTF-8")
  if (is.na(reqCon)) {
    reqCon <- content(req, as = "raw", encoding = "UTF-8")
    reqCon <- rawToChar(reqCon, multiple = FALSE)
    reqCon <- iconv(reqCon, "", "UTF-8")
  }
  reqCon
}
mfiles_downlaod_txt <- function(objType, objId, fileId, ext = ".csv") {
  req <- GET(url = paste0('http://server.contentio.biz/REST/objects/', objType, '/', 
                          objId, '/latest/files/',fileId , '/content'),
             add_headers('X-Authentication' = token))
  reqCon <- httr::content(req)
  tempFileSave <- paste0(tempfile(), ext)
  writeBin(reqCon, tempFileSave)
  return(tempFileSave)
}


# GET classess, props and others
prop <- mfiles_get(token, "/structure/properties")
prop <- prop %>% 
  select(DataType, ID, Name, ObjectType) %>% 
  dplyr::arrange(Name)
objs <- mfiles_get(token, "/structure/objecttypes")
mfilesClass <- mfiles_get(token, "/structure/classes")


# povlacenje podataka ----------------------------------------------------------------

kandidatiLista <- c("Kolinda Grabar Kitarović", "Zoran Milanović", "Miroslav Škoro", "Mislav Kolakušić", "Ivan Pernar")
kandidatiLista <- enc2utf8(kandidatiLista)
datumOd <- "2019-01-01"
datumDo <- Sys.Date() - 1

# quick search
kandidat_i <- list()
for (i in 1:length(kandidatiLista)) {
  kandidatUrlencode <- RCurl::curlEscape(kandidatiLista[i])
  x <- mfiles_get(token, paste0("/objects.aspx?q=", kandidatUrlencode, "&p1022>>=", datumOd, "&limit=50000"))[[1]] # "&p1030=vecernji"
  kandidat_i[[i]] <- cbind.data.frame(x, kandidat = kandidatiLista[i])
}
kandidatDocs <- do.call(rbind, kandidat_i)
Sys.sleep(1L)

# get metadata
clanciProp <- list()
for (i in 1:length(kandidatDocs$Title)) {
  x <- mfiles_get(token, paste0("/objects/0/", kandidatDocs$DisplayID[i], "/latest/properties"))
  clanciProp[[i]]  <- t(x[x$PropertyDef %in% c("0", "1020", "1022", "1023", "1021", "1028", 
                                               "1027", "1026", "1031", "1024", "1025", "1030"),
                          c("TypedValue.DisplayValue")])
}
metadata <- do.call(rbind, clanciProp)
metadata <- as.data.frame(metadata, stringsAsFactors = FALSE)
colnames(metadata) <- c("naziv", "id", "naslov", "datum", "vrijeme", "pogledi", "label", "brojKomentara",
                        "linkKomentari", "autor", "domena", "poveznica")
metadata <- cbind.data.frame(metadata, kandidat = as.character(kandidatDocs$kandidat), stringsAsFactors = FALSE)

# povuci txt fileove
txtVector <- vector("character", nrow(metadata))
for (i in 1:nrow(metadata)) {
  txtVector[i] <- mfiles_downlaod("0", kandidatDocs$DisplayID[i], kandidatDocs$Files[[i]]$ID)
}
kandidati <- cbind.data.frame(metadata, txtVector, stringsAsFactors = FALSE)
kandidati$datum <- as.Date(kandidati$datum, "%m/%d/%Y")
kandidati$kandidat <- enc2utf8(kandidati$kandidat)  # staviti encoding u UTF-8 jer se str_extract čudno ponaša ako nema encodinga
# tekstSadrziPrezimeKandidata <- mapply(grepl, str_extract(kandidati$kandidat, "\\w+$"), kandidati$txtVector)
# head(kandidati[!tekstSadrziPrezimeKandidata, "poveznica"])  # uvjeri se da ne sadže
# kandidati <- kandidati[tekstSadrziPrezimeKandidata, ]

# pozitivne i negativne rijeci
CroSentilex_n <- read.delim(mfiles_downlaod_txt("0", 136679, 136711, ext = ".txt"),
                            header = FALSE,
                            sep = " ",
                            stringsAsFactors = FALSE) %>% 
  rename(word = "V1", sentiment = "V2" ) %>%
  mutate(brija = "NEG")

CroSentilex_p <- read.delim(mfiles_downlaod_txt("0", 136681, 136713, ext = ".txt"),
                            header = FALSE,
                            sep = " ",
                            stringsAsFactors = FALSE) %>% 
  rename(word = "V1", sentiment = "V2" ) %>%
  mutate(brija = "POZ")
Crosentilex_sve <- rbind(setDT(CroSentilex_n), setDT(CroSentilex_p))
head(Crosentilex_sve)

CroSentilex_Gold  <- read.delim2(mfiles_downlaod_txt("0", 136680, 136712, ext = ".txt"),
                                 header = FALSE,
                                 sep = " ",
                                 stringsAsFactors = FALSE) %>%
  rename(word = "V1", sentiment = "V2" ) 

CroSentilex_Gold[1,1] <- "dati"
CroSentilex_Gold$sentiment <- str_replace(CroSentilex_Gold$sentiment , "-", "1")
CroSentilex_Gold$sentiment <- str_replace(CroSentilex_Gold$sentiment , "\\+", "2")
CroSentilex_Gold$sentiment <- as.numeric(unlist(CroSentilex_Gold$sentiment))
head(CroSentilex_Gold)

# leksikoni
stopwords_cro <- get_stopwords(language = "hr", source = "stopwords-iso")
my_stop_words <- tibble(
  word = c(
    "jedan",
    "e","prvi", "dva","dvije","drugi",
    "tri","treći","pet","kod",
    "ove","ova",  "ovo","bez",
    "evo","oko",  "om", "ek",
    "mil","tko","šest", "sedam",
    "osam",   "čim", "zbog",
    "prema", "dok","zato", "koji", 
    "im", "čak","među", "tek",
    "koliko", "tko","kod","poput", 
    "baš", "dakle", "osim", "svih", 
    "svoju", "odnosno", "gdje",
    "kojoj", "ovi", "toga"
  ),
  lexicon = "lux"
)
stop_corpus <- my_stop_words %>%
  bind_rows(stopwords_cro)


# sredi podatke


kandidat <- kandidati %>% 
  mutate(id = row_number(),
         brojKomentara = as.numeric(as.character(brojKomentara)),
         brojPogleda = as.numeric(as.character(pogledi))) %>%
  filter(datum > "2019-06-01")

kandidati <- kandidat


```

Pred kraj 2019. godine će se u Hrvatskoj održati sedmi predsjednički izbori, a neslužbena izborna kampanja već je započela. Iako se još ne zna tko točno sudjeluje u predsjedničkoj utrci, Ante Simonić, Dalija Orešković, Vlaho Orepić, Tomislav Panenić, Katarina Peović, Mislav Kolakušić, Miroslav Škoro, Ivan Pernar i Zoran Milanović se spominju u medijima kao kandidati. Pošto su svi Hrvatski predsjednici do sada, osim Ive Josipovića, zadržali predsjedničku poziciju u trajanju od dva mandata, za očekivati je da će se i aktualna predsjednica, uz statističku prednost, također uključiti u utrku. Osim velikog broja različitih kandidata, želim istaknuti dva bitna globalna (politička) trenda za koje držim da će značajno utjecati i na nadolazeće izbore u Hrvatskoj: prvi se trend odnosi na razočaranost biračkog tijela političkim elitama i priklanjanje sve većeg broja birača  **alternativnim** političkim opcijama i predstavnicima, a drugi trend na premiještanje velikog dijela političke komunikacije i kampanje u digitalnu sferu. Sve veća otuđenost birača od etabliranih političkih stranaka i razočaranost stranačkim elitama se u Hrvatskoj očituju se u izvrsnom rezultatu Ivana Vilibora Sinčića na [prošlim predsjedničkim izborima](https://hrcak.srce.hr/147470) i sjajnim rezultatima Mislava Kolakušića na nedavnim izborima za Europski Parlament. Trend rasta važnosti digitalne kampanje na važnosti dobiva u SADu za vrijeme kampanje Baracka Obame, a vrhunac doseže u političkoj mitologiji Donalda Trumpa. U Hrvatskoj je rast značaja digitalnog političkog prostora uočljiv još od prethodnih parlamentarnih izbora kada je [više od 45% sadržaja na temu bilo objavljeno na internetskim portalima](https://hrcak.srce.hr/205084). Ostatak se odnosi na tiskovine (40%) i TV (oko 15%). Također valja napomenuti da su premiještanje kampanje u digitalnu sferu i rast popularnosti **altenativnih** političkih opcija i ideja usko povezani procesi. 

U ovom postu ćemo pogledati koliko i što o predsjedničkim kandidatima pišu najvažniji domaći internetski portali. Analiza se odnosi na korpus tekstova o pet kandidata *(Kolinda Grabar Kitarović, Zoran Milanović, Miroslav Škoro, Mislav Kolakušići i Ivan Pernar)* koji su objavljeni na šest najvažnijih portala *(jutarnji, vecernji, 24sata, tportal, index, net.hr)* u zadnja dva mjeseca. Iako je vremenska dimenzija uzorka kratka, prostorna dimenzija nadomješta taj manjak reprezentativnosti uzorka; analiza uključuje oko 2500 članaka. Uzorak bi se mogao pojačati i drugim pretendentima na predsjedničku funkciju poput Dalije Orešković, Vlahe Orepića, Tomislava Panenića, a u medijima se spominju još Ante Simonić i Katarina Peović. Razlog za ograničavanje uzorka je što smatram da su Škoro, Milanović i Kolinda najozbiljniji kandidati, a Kolakušić i Pernar su zanimljivi kao **politički alternativci** koji se vješto snalaze u digitalnom prostoru. Ostali potencijalni kandidati su i znatno manje zastupljeni u digitalnom prostoru. 

U donjoj tablici je prikazan broj članaka, pripadajući komentari i pogledi za pet kandidata. U broju objavljenih članaka (komentara i pogleda) prednjači Kolinda, duplo manje imaju Milanović i Škoro, a najmanje se piše o Kolakušiću. Uvjerljivo najviše pogleda ima Kolinda, a iza nje su Škoro i Milanović. Ovdje valja primjetiti da, iako Kolinda ima apsolutno najviše pogleda, svi ostali kandidati su (znatno) efikasniji pa po članku ostvaruju više pogleda i komentara. Kolakušić i Škoro ovdje prednjače, a Milanović i Pernar imaju međusobno sličan i veći broj pogleda po članku od Kolinde. Najviše komentara (apsolutno) imaju Kolinda i Milanović, znatno više od ostalih kandidata, no zanimljivo je da Kolinda ima (relativno) ispodprosječan broj komentara po članku, osjetno manji od Milanovića, Kolakušića i Škore. Pernar ima najmanje komentara po članku!



```{r po_kandidatu , message = FALSE, warning = FALSE,  echo = FALSE}



#broj članaka, pogleda i komentara po kandidatu
options(scipen = 999)

nazivi_kolona_k = c("Kandidat","Broj članaka","Broj komentara", "Broj pogleda", "Pogledi po članku", "Komentari po članku" )

kandidati %>% 
  unique(.) %>%
  group_by(kandidat) %>%
  summarise(broj_clanaka = n_distinct(id),
            broj_komentara = sum(brojPogleda),
            broj_pogleda = sum(brojKomentara),
            udio_pogleda = sum(brojKomentara) / n_distinct(id),
            udio_komentara = sum(brojPogleda) / n_distinct(id)) %>%
#  ungroup() %>%
  rbind(c("Ukupno/prosjek po članku",  sum(.$broj_clanaka),
          sum(.$broj_komentara), sum(.$broj_pogleda),
          mean(.$udio_pogleda), mean(.$udio_komentara))) %>% 
  mutate_at(vars(-kandidat), as.numeric) %>%
  arrange(desc(broj_clanaka)) %>% 
  kable(., format = "pandoc",
        format.args = list(decimal.mark = ".",
                           big.mark = "," ),
        col.names = nazivi_kolona_k,
        digits = 0)




```

Sljedeća tablica prikazuje broj objavljenih članaka po portalima i relativni udio članaka (udio se odnosi na pojedinačne portale, a ne na ukupni broj članaka sa svih portala!) po kandidatima. O predsjedničkoj kampanji najviše pišu *večernji* i *index.hr*, a najmanje *tportal* i *24sata*. Iz tablice se također vidi da svi portali preferiraju Kolindu (otprilike ~50% članaka) te da su svi ostali kanditati, osim Kolakušića koji dobiva najmanje pažnje, podjednako zastupljeni u presjeku portala na razini od oko ~20% članaka po kandidatu.


``` {r po_domeni , message = FALSE, warning = FALSE,  echo = FALSE}
  
#broj članaka, pogleda i komentara po domeni

options(scipen = 999)



kandidati %>% 
  unique(.) %>%
  group_by(domena, kandidat) %>%
  summarise(broj_clanaka = n_distinct(id)) %>% 
  ungroup() %>%
  group_by(domena) %>%
  mutate(Udio = broj_clanaka / sum(broj_clanaka)) %>%
  mutate_at(vars(Udio), list(~ round(.,2))) %>%
  mutate(Udio = paste(Udio*100,"%")) %>% 
  ungroup() %>%
  select(- broj_clanaka) %>%
  arrange(desc(Udio)) %>%
  spread(kandidat, Udio) %>% 
  mutate_if(is.integer, list(~round(.,2)))-> domena_udjeli


kandidati %>% 
  unique(.) %>%
  group_by(domena, kandidat) %>%
  summarise(broj_clanaka = n_distinct(id)) %>% 
  ungroup() %>%
  arrange(desc(broj_clanaka)) %>%
  spread(kandidat, broj_clanaka) -> domena_ukupno

  
rowSums(domena_ukupno[,c(2:6)]) -> ukupno 
domena_udjeli$Ukupno <- ukupno

domena_udjeli  %>%
  select(domena, Ukupno, everything()) %>%
  rename(Domena = domena) %>%
  arrange(desc(Ukupno)) %>%
  kable(, format = "markdown",
        format.args = list(decimal.mark = ".",
                           big.mark = "," ),
        caption = "Pregled po portalu",
        digits = 2)

#broj članaka po mjesecima-DOMENA
  
kandidati %>% 
  mutate(Datum = floor_date(datum, "week")) %>% 
  group_by(Datum, domena) %>% 
  summarise(Broj_clanaka = sum(n_distinct(id))) %>% 
  ggplot(.,aes(Datum, Broj_clanaka, group = domena, colour = domena)) +
  geom_line(size = 1.1) +
  ggtitle("po domenama") +
  ylab("Broj članaka") -> gg_domena

#broj članaka po mjesecima-KANDITATI
  
kandidati %>% 
  mutate(Datum = floor_date(datum, "week")) %>% 
  group_by(Datum, kandidat) %>% 
  summarise(Broj_clanaka = sum(n_distinct(id))) %>% 
  ggplot(.,aes(Datum, Broj_clanaka, group = kandidat, colour = kandidat)) +
  geom_line(size = 1.1) +
  ggtitle("po kandidatima") +
  ylab("Broj članaka")-> gg_kandidat

#grid.arrange(gg_domena, gg_kandidat, nrow = 2, top = "Broj članaka kroz vrijeme:")


```

Naredni grafikon prikazuje kretanje broja članaka po domeni i kandidatu kroz vrijeme (na tjednoj razini). *Večernji* u cijelom razdoblju ima najviše članaka o kandidatima, otprilike ~50-ak tjedno, a slijede *index* i *jutarnji* dok *tportal* ima manje interesa za predsjedničke izbore. Promatrano po kandidatima, na prvom mjestu po broju članaka u cijelom razdoblju je Kolinda, a na drugom se izmjenjuju Škoro i Milanović dok se najmanje piše o Pernaru i Kolakušiću.  Vidljiv je i oštar pad broja članaka o Pernaru na početku razdoblja. 


```{r gg_kroz_vrijeme, echo=FALSE,  message = FALSE, warning = FALSE}

grid.arrange(gg_domena, gg_kandidat, nrow = 2, top = "Broj članaka kroz vrijeme:")


```

Osim pregleda osnovnih pokazatelja digitalne zastupljenosti, još ćemo proanalizirati i korpus tekstova sa šest portala o kandidatima, koji kao što je spomenuto uključuje oko ~2500 članaka. Korpus se odnosi na članke u kojima se u tekstu pojavljuje ime nekog od kandidata, a analiza je (uglavnom) napravljena u [**tidytext paketu**](https://cran.r-project.org/web/packages/tidytext/vignettes/tidytext.html). Na sljedećem prikazu se vidi 50 najčešćih riječi u korpusu tekstova. Najviše se piše o aktualnoj predsjednici, SDP-u i Milanoviću te temama vezanima uz Živi zid, a znatno manje o Kolakušiću i Pernaru. Zanimljivo je primjetiti da iako se o Kolakušiću i Pernaru naprosto ne piše mnogo na portalima, oni dobro koriste društvene mreže, odnosno Facebook.   

```{r drustvene_mreze, , echo=FALSE,  message = FALSE, warning = FALSE}


url <- "https://direktno.hr/direkt/istrazili-smo-kako-stoje-predsjednicki-kandidati-po-broju-pratitelja-na-drustvenim-mrezama-159902/"
 
 mreze <- read_html("https://direktno.hr/direkt/istrazili-smo-kako-stoje-predsjednicki-kandidati-po-broju-pratitelja-na-drustvenim-mrezama-159902/") %>%
   html_nodes("p") %>%
   html_text() %>%
   .[53:74] %>%
   unlist()
 
#izvuci varijable 
 Domena <- mreze %>%
   .[str_detect(.,"^[[:digit:]]{1}\\.")] %>%
    gsub("^[[:digit:]]{1}\\.", "",.) %>%
    trimws()
 
 Facebook <- mreze %>%
    .[str_detect(.,"Face")] %>%
    str_extract(., "[[:digit:]]+\\.[[:digit:]]+") %>%
     gsub("\\.\\d{3}", "k",.)
 
 
 Instagram <- mreze %>%
    .[str_detect(.,"Insta")] %>%
    #gsub("k","",.) %>%
    str_extract(., "\\s(.*)") %>%
     trimws()
 
 Instagram[7] <- NA   

 Twitter <- mreze %>%
    .[str_detect(., "Tw")] %>%
    str_extract(., "\\s(.*)") %>%
    trimws() %>%
     gsub("\\.\\d{3}", "k",.)
 
 Twitter[3:7] <- NA
 
#poveži u df i uredi
 
 
 soc_mreze <- rbind(Domena, Facebook, Instagram, Twitter)
 soc_mreze_df_ <- as.data.frame(soc_mreze, stringsAsFactors = FALSE)
 colnames(soc_mreze_df_) <- NULL
 soc_mreze_df_[, -c(6,7)] -> soc_mreze_df_
 
 
 #napravi tablicu
 
 soc_mreze_df_ %>%
     kable(., format = "pandoc", caption = "Zastupljenost kandidata na društvenim mrežama") #%>%
   #  kable_styling(.,format = "HTML")
   #  add_footnote("k označava tisuću (1.000)")

```


Treba također napomenuti da Pernar dosta popularnosti postiže i na YouTube-u i Facebook-u (280k pratitelja) dok Kolakušić na Facebook-u ne stoji loše iako ima duplo manje (160k) pratitelja od Pernara. Na Facebook-u također uvjerljivo vodi Kolinda (750k), a njena prednost je i znatno veća na Instagramu (350k) i Twitteru (115k). Škoro i Milanović imaju svaki oko 50k pratitelja na Facebook-u. Iz wordClouda se također vidi da tekstovi često spominju Plenkovića, Milanovića i SDP što ne opovrgava pretpostavku da predsjednički izbori  odražavaju događanja na stranačkoj političkoj sceni, više nego kvalitetu programa i autentičnost kandidata.


```{r rijeci,  message = FALSE, warning = FALSE,  echo = FALSE}

kandidati %>%
  unnest_tokens(word, txtVector) %>%
  anti_join(stop_corpus, by = "word") %>%
  group_by(word) %>%
  tally() %>%
  arrange(desc(n)) -> wcl

wcl %>%
  group_by(word) %>%
  tally %>%
  with(wordcloud(word, n, max.words = 100, colors =  c("#56B4E9", "#E69F00"))) 


```

Naredni grafikon prikazuje sentiment korpusa tekstova o predsjedničkim kandidatima. Sentiment oko predsjedničkih kandidata je pozitivan u cijelom razdoblju! **Sentiment score** na gornjem grafikonu je izračunat tako da je vrijednost ( [iz Crosentilex leksikona](http://meta-share.ffzg.hr/repository/browse/croatian-sentiment-lexicon/940fe19e6c6d11e28a985ef2e4e6c59eff8b12d75f284d58aacfa8d732467509/)  ) pripisana pojedinačnoj riječi pomnožena sa brojem pojavljivanja te riječi na tjednoj razini ( [vidi detalje oko izračuna](http://croecon.contentio.biz/post/analiza-teksta-poslovni-dnevnik/) ). Donji grafikon prikazuje doprinos 10 najbitnijih riječi pozitivnom, negativnom i neutralnom sentimentu. Negativni sentiment je vezan uz riječi poput rata, borbe i sukoba što je blisko [tezi o izbornoj kampanji kao "mjestu sjećanja"](https://hrcak.srce.hr/205084). Doprinos pozitivnom sentimentu daju riječi koje simboliziraju život, mogućnost, optimizam oko budućnosti i kojih ima više nego negativnih. Predsjednička kampanje nije samo mjesto sjećanja nego i **mjesto nade**! 


```{r sentiment, echo=FALSE,  message = FALSE, warning = FALSE}

#GOLD

kandidati %>%
  unnest_tokens(word, txtVector) %>%
  anti_join(stop_corpus, by = "word") %>%
  inner_join(CroSentilex_Gold, by = "word") %>%
  count(word, sentiment, sort = TRUE) -> sg

sg %>%
    group_by(sentiment) %>%
    top_n(10) %>%
    ungroup() %>%
    mutate(sentiment = case_when(sentiment == 0 ~ "NEUTRALNO",
                                 sentiment == 1 ~ "NEGATIVNO",
                                 sentiment == 2 ~ "POZITIVNO")) %>%
    mutate(word = reorder(word, n)) %>%
    ggplot(aes(word, n, fill = sentiment)) +
    geom_col(show.legend = FALSE) +
    ggtitle( "Doprinos sentimentu") +
    labs( x = "Riječ", y = "Broj riječi") +
    facet_wrap(~ sentiment, scales = "free_y") +
    coord_flip() -> gg_doprinos_sentimentu

#MACHINE

kandidati %>%
    unnest_tokens(word, txtVector) %>%
    anti_join( stop_corpus, by = "word") %>%
    inner_join( Crosentilex_sve, by = "word") %>%
    select(word, brija, datum, sentiment) %>% 
    unique() %>%
    spread(. , brija, sentiment) %>%
    mutate(sentiment = POZ - NEG) %>%
    select(word, datum, sentiment) %>% 
    group_by(word) %>% 
    mutate(count = n()) %>%
    arrange(desc(count)) %>%
    mutate( score = sentiment*count) %>%
    ungroup() %>%
    group_by(datum) %>%
    arrange(desc(datum)) -> sm


sm %>%
    select(datum, score) %>%
    group_by(Datum = floor_date(datum, "week")) %>%
    summarise(Tjedni_sent = sum(score, na.rm = TRUE)) %>%
    ggplot(., aes(Datum, Tjedni_sent)) +
    geom_bar(stat = "identity") + 
    ggtitle("Sentiment kroz vrijeme") +
    ylab("SentimentScore") -> gg_sentiment_kroz_vrijeme


grid.arrange( gg_sentiment_kroz_vrijeme, gg_doprinos_sentimentu, nrow = 2, top = "Prikaz sentimenta" )



```


Sljedeći grafikon prikazuje najbitnije riječi vezane uz svakog kandidata. Riječi su identificirane pomoću *tf-idf* [metodologije](https://www.tidytextmining.com/tfidf.html). Rezultati nisu skroz "čisti" zbog međusobnog ispreplitanja članaka i kadidata, što predstavlja poteškoću pri formiranju *tf-idf* matrice u kojoj bi granice između dokumenta (u ovom slučaju jedan kandidat) i sastavnica tog dokumenta (u ovom slučaju članci) trebale biti čvršće, a poželjan bi bio i veći uzorak. Unatoč tome, nekoliko je stvari moguće zaključiti iz prikaza, makar i samo za pojedine kandidate. Najvažnije teme o Pernaru se odnose na stranačke probleme: skukobe unutar Živog zida, konflikt sa Bunjcem i Pernarovo istupanje iz stranke. Najbitnije riječi vezane uz Kolindu upućuju na njezino vanjsko-političko djelovanje. Za Škoru i Kolakušića rezultati ne pokazuju mnogo, a razlog je vjerojatno što se o njima i ne piše mnogo (vidi prethodni wordCloud). Najvažnije riječi vezane uz Milanovića daju naznake političkog marketinga zasnovanog na mitologiji samouvjerenosti i dominacije (pokoravanje, najmoćnijim, promicao).


```{r idf, echo=FALSE,  message = FALSE, warning = FALSE}

 idf <- kandidati %>%
    unnest_tokens(word, txtVector) %>%
    anti_join( stop_corpus, by = "word") %>%
    mutate(word = gsub("\\d+", NA, word)) %>%
    mutate(word = gsub("^[a-zA-Z]$", NA, word)) %>%
    filter(!is.na(word)) 

 idf_ <-idf %>%
  count(kandidat, word, sort = TRUE) %>%
  bind_tf_idf(word, kandidat,n) %>%
  arrange(desc(tf_idf)) 

options(scipen = 1000000)
idf_ %>%
  arrange(desc(tf_idf)) %>%
  mutate(word = factor(word, levels = rev(unique(word)))) %>%
  group_by(kandidat) %>%
  top_n(15) %>%
  ungroup() %>%
  ggplot(., aes(word, tf_idf, fill = kandidat)) +
  geom_col(show.legend = FALSE) +
  labs(x = "Riječ", y = "TF-IDF Score") +
  facet_wrap(~kandidat, ncol = 2, scales = "free") +
  coord_flip() -> gg_idf
  
  gg_idf


```


Na kraju ćemo još pogledati razultate tematske analize napravljene pomoću LDA ( [**Latent Dirichlet Allocation**](https://medium.com/@lettier/how-does-lda-work-ill-explain-using-emoji-108abf40fa7d) ) algoritma. Riječi su sortirane u četiri tematska klastera jer specifikacija sa drugim brojem tema (2,3 i 5) daje manje robusne rezultate. Logičan izbor bi bio 5 tema jer se korpus tekstova odnosi na pet kandidata no zbog međusobnog ispretplitanja članaka i kanditata to nije ovdje očito nije slučaj. Raspoznaju se dvije teme o međustranačkim odnosima i kanditima, potencijalno na relaciji između HDZ-a i SDP-a, a naslućuje se i da Škoro ozbiljno pretendira na politički vakuum između dvije najveće stranke. Treća tema se odnosi na unutarstranačke probleme u Živom zidu, a cijela četvrta tema je vezana uz aktualnu predsjednicu što ne čudi jer ona ima najbolje pokazatelje zastupljenosti u digitalnom političkom prostoru. Na osnovi toga se može naslutiti da, zasada, aktualna predsjednica ima relativno bolje šanse od drugih kandidata.


```{r tematska, echo=FALSE,  message = FALSE, warning = FALSE }

kandidati %>%
  #group_by(id) %>%
  unnest_tokens(word, txtVector) %>%
  anti_join( stop_corpus, by = "word") %>%
  mutate(word = gsub("\\d+", NA, word)) %>%
  mutate(word = gsub("^[a-zA-Z]$", NA, word)) %>%
  filter(!is.na(word)) %>%
  count(id, word, sort = TRUE) %>%
  ungroup() -> tematska_kandidati

 tematska_matrica_kandidati <- tematska_kandidati %>%
   cast_dtm(id, word, n)
 
 teme_kandidati <- LDA(tematska_matrica_kandidati, k = 4, control = list(seed = 1234))
 
 wtp_kandidati <- tidy(teme_kandidati, matrix = "beta")
 
 wtp_kandidati %>%
   group_by(topic) %>%
   top_n(10, beta) %>%
   ungroup() %>%
   arrange(topic, -beta) -> najvaznije_rijeci_po_temama_kandidati
 
 
 najvaznije_rijeci_po_temama_kandidati %>%
   mutate(term = reorder(term, beta)) %>%
   ggplot(aes(term, beta, fill = factor(topic))) +
   geom_col(show.legend = FALSE) +
   
   facet_wrap(~ topic, scales = "free") + 
   coord_flip() -> gg_tematska
 
 gg_tematska


```


U ovom postu je dan pregled osnovnih pokazatelja zastupljenosti pet predsjedničkih kandidata u domaćem digitalnom političkom prostoru. Pored toga, analiziran je i korpus tekstova, objavljenih u zadnja dva mjeseca, na šest najvećih domaćih internetskih portala. Motivacija za analizu leži u globalnom trendu rasta važnosti digitalnog političkog prostora, a koji je aktualan i u Hrvatskoj. Dodatno, trend rasta popularnosti **alternativnih** političkih opcija i kandidata koji vidimo u svijetu, također je prisutan i kod nas. Općenito je moguće reći da je aktualna predsjednica najzastupljenija u presjeku domaćih portala, barem kada se sudi prema broju objavljenih članaka. Ostali kandidati su podjednako zastupljeni, uz iznimku Kolakušića koji dobiva manje prostora. Pokazatelji relativne zastupljenosti pokazuju da **alternativci** poput Kolakušića i Pernara vještim digitalnim marketingom uspješno povećavaju svoju političku popularnost. Osim dodatne potvrde Kolindine digitalne dominacije, analiza tekstova je ukazala na druga dva aspekta (nadolazeće) predsjedničke kampanje: 1) pozitivan sentiment vezan uz nadu u bolju budućnost, 2) stranačku pozadinu kampanje, nauštrb programske.
u u bolju budućnost, 2) stranačku pozadinu kampanje, nauštrb programske.
  