---
title: Zombie tvrtke
author: Luka Šikić
date: '2019-09-20'
slug: zombie-tvrtke
categories:
  - Firme
  - Web scraping
tags:
  - Dugovi
  - nefinancijska poduzeća
type: ''
subtitle: ''
image: ''
bigimg: 
  - {src: "/img/post_zombi_reshaped.jpg", desc: "Web"}
---

```{r paketi, echo = FALSE, message = FALSE, warning = FALSE}

library(eurostat)
library(tufte)
library(scales)
library(grid)
library(ggthemes)
library(extrafont)
library(gridExtra)
library(RMySQL)
library(RODBC)
library(stringi)
library(plm)
library(data.table)
library(gridExtra)
library(scales)
library(ggpubr)
library(prodest)
library(knitr)
library(huxtable)
library(png)
library(widyr)
library(tidyverse)
library(jsonlite)
library(lubridate)
library(data.table)
library(wordcloud)
library(knitr)
library(gridExtra)
library(grid)
library(magrittr) #for pipes
library(rvest) #get html nodes
library(xml2) #pull html data
library(selectr) #for xpath element
library(tibble)
library(datapasta) #for recreating tibble's with ease
library(stringr)
library(kableExtra)
library(httr)


```

```{r GFI_import, echo = FALSE,  message = FALSE, warning = FALSE }


db <- dbConnect(MySQL(),
                dbname = "odvjet12_gfi", 
                host =  "91.234.46.219", 
                port = 3306L, user ="odvjet12_mislav", 
                password = "Theanswer0207")

q <- sprintf("SELECT b372 AS Zaposleni,
                     b084/1000000000 AS d_dug,
                     b094/1000000000 AS k_dug,
                     b010/1000000000 AS m_imov, 
                     b063/1000000000 AS kapital_rezerve,
                     b064/1000000000 AS osnovni_kapital,
                     b003/1000000000 AS n_imov,
                     b110/1000000000 AS prihod,
                     b120/1000000000 AS placa_net,
                     b119/1000000000 AS placa_brutto,
                     b123/1000000000 AS amortizacija,
                     b136/1000000000 AS financijski_trosak,
                     b159/1000000000 AS porez_dobit,
                     b151/1000000000 AS nett,
                     b115/1000000000 AS materijalni_trosak,
                     b084/1000000000 AS d_obveze,
                     b094/1000000000 AS k_obveze,
                     b335/1000000000 AS Export,
                     b370/1000000000 AS Import,
                     b337/1000000000 AS energy,
reportyear,
subjectid, 
employeecounteop,
foreigncontrol,
nacerev21,
subjecttaxnoid,
nacerev22,
nacerev23,
nacerev24,
SubjectSizeLocalRev4ID,
countyid
             FROM gfi_all 
             WHERE reportyear >= 1998;")  


data <- dbGetQuery(db, q)

API_KEY <- "2d8807bbcc0c44ce96a9424945105af9"

```

U prethodnim postovima su u fokusu bile najbolje hrvatske tvrtke, odnosno sektori, a podatci pokazuju da bolji dio poslovnog sektora čine domaće tvrtke u punom ili djelomičnom [stranom vlasništvu](http://croecon.contentio.biz/post/izravna-strana-ulaganja-pozitivni-efekti-koji-mogu-biti-i-ve-i/). Osim domaćih tvrtki u stranom vlasništvu, bolji dio poslovnog sektora uključuje i tvrtke iz [IT sektora](http://croecon.contentio.biz/post/productivity-puzzle-i-digitalna-ekonomija-u-rh/). Domaćih tvrki u stranom vlasništvu je 2017. godine bilo nešto manje od 12 tisuća dok u IT sektoru posluje oko 5.6 tisuća firmi. Upravo tih 20ak tisuća tvrtki predstavlja najproduktivniji i najprofitabilniji dio hrvatske ekonomije. U ovom postu ćemo pogledati na drugu stranu (distribucije), odnosno najlošije domaće tvrtke. U Hrvatskoj je broj takvih tvrtki značajan i iznosi nešto više od 8 tisuća, više nego u cijelom IT sektoru i malo manje nego u stranom (FDI) sektoru. Ova tema je motivirana literaturom o [*zombie tvrtkama*](https://www.bis.org/publ/qtrpdf/r_qt1809g.pdf) koja [globalno usporavanje produktivnosti](https://www.oecd.org/global-forum-productivity/events/GP_Slowdown_Technology_Divergence_and_Public_Policy_Final_after_conference_26_July.pdf) povezuje sa povećanjem broja *zombie tvrtki*, tvrtki koje kroz dulji period posluju s gubitcima i u financijskim su poteškoćama. [Rezultati](https://www.oecd.org/eco/growth/exit-policies-and-productivity-growth.htm) općenito potvrđuju negativan utjecaj *zombie tvrtki*  na produktivnost i niz drugih čimbenika ekonomskog rasta, pogotovo u uzorku bogatih razvijenih zemalja. Osim negativnog utjecaja na agregatnu produktivnost, *zombie efekt* se očituje i u istiskivanju investicija, usporavaju "kreativne destrukcije" i frikcijama na tržištu rada.

Nekoliko je standardnih **high level** načina za identifikaciju *zombie tvrtke*. [Prvi pristup](https://economics.mit.edu/files/3770) u najšrem smislu definira *zombija* kao tvrtku koja dobiva financijski poticaj kako bi mogla nastaviti poslovanje, a za identifikaciju koristi poprilično detaljne podatke o strukturi duga i kamatnih stopa na razini tvrtke. [Drugi pristup](https://www.oecd.org/eco/The-Walking-Dead-Zombie-Firms-and-Productivity-Performance-in-OECD-Countries.pdf) prepoznaje *zombija* kao staru tvrtku (10 godina) s omjerom financijskih rashoda i operativnog prihoda manjim od 1 u tri uzastopne godine. [Treći pristup](https://www.bis.org/publ/qtrpdf/r_qt1809g.pdf) koristi uzorak kompanija koje kotiraju na burzi i definira *zombija* kao tvrtku koja ima omjer tržišne i zamjenske vrijednosti (Tobin q) manju od sektorskog prosjeka te posluje dulje od 10 godina. Ostali pristupi koriste jednostavnije identifikacijske pristupe poput omjera kamatnih izdataka i operativnog prihoda (manji od 1 u tri uzastopne godine), gubitaka u poslovanju ili negativne dodane vrijednosti u duljem razdoblju.

Za svrhe ovog pregleda sam definirao *zombie tvrtku* sukladno prethodno opisanim pristupima ali uz određene prilagodbe. *Zombie tvrtka* u Hrvatskoj je tako stara barem 8 godina i tri godine za redom ima negativnu vrijednost kapitala. Kriterij starosti je smanjen sa standardnih 10 godina jer je domaće tržište ipak relativno mlađe od razvijenih europskih zemalja s kojima se uspoređuju rezultati, a kriterij negativnog kapitala je izabran po sugestiji profesionalnog računovođe. Rezultate sam također provjerio koristeći negativnu neto dobit i negativnu dodanu vrijednost, a broj identificiranih *zombie tvrtki* se ne razlikuje mnogo u odnosu na korištenje negativnog kapitala. Na osnovi takve definicije su izračunati agregatni i sektorski *zombie* pokazatelji za  trogodišnja razdoblja od 2000. godine do 2017. godine. Podloga za analizu su financijski izvještaji hrvatskih kompanija i podatci Sudskog registra o datumu osnivanja tvrtke koji su potrebni da bi se mogla odrediti starost tvrtke. Spajanje te dvije baze dovodi do gubitka od otprilike jedne četvrtine ukupnog broja opservacija, a razlika se  odnosi na tvrtke koje su u međuvremenu prestale biti aktivne. Tako broj jedinstvenih tvrtki na osnovi kojih je napravljena analiza pada s oko 200 tisuća na približno 160 tisuća, a broj opservacija je u konačnici oko 900 tisuća. 

<details>
<summary>Tehnički detalj:opis povlačenja podataka sa API Sudskog registra! </summary>
<p>

Ovdje ću opisati na koji su način uvezeni podatci o starosti tvrtke i povezani s Fina-inom bazom za one koje zanima taj tehnički detalj. Naime, Fina-ina baza financijskih izvještaja nema podatak o datumu osnivanja tvrtke pa je tu bazu potrebno spojiti s bazom [Sudskog Registra](https://sudreg.pravosudje.hr/registar/f?p=150:1). Povlačenje podataka je napravljeno putem [API](https://sudreg-podaci.pravosudje.hr/docs/services/5adda5d214bb2910b8322a96/operations/bris_pravni_oblik_Get)-ja Sudskog registra i uključuje nekoliko koraka. Nakon besplatne registracije, korisnik dobiva jedinstveni **API ključ** koji se koristi kao drugi parametar u **GET funkciji** i s kojim je moguće povlačiti različite podatke s API platforme. Prvi parametar **GET funkcije** je **url** seta podataka koje korisnik želi preuzeti i nalazi se lijevoj margini API sučelja, unutar ponuđenih modula. U ovoj analizi je korišten modul **subjekt_Get** iz kojeg je preuzet sljedeći url **https://sudreg-api.pravosudje.hr/javni/subjekt/?offset={offset}[&limit][&tvrtka_naziv][&timestamp_id][&only_active]** i prilagođen za programski jezik R tako da su pomaknute uglate zagrade, dodan raspon **offset=200** i **limit=400000** i obrisani parametri koji nisu od interesa. Za ostale parametre url-a je potrebno dodati **"="** na kraj (vidi niže)! Nakon što **GET** funkcija vrati traženi objekt, dobivene podatke je potrebno pretvoriti u tekst pomoću **content** funkcije te na kraju, tekst iz JSON(JavaScript) formata funkcijom **fromJSON** pretvoriti u **data frame** na kojem se može vršiti analiza. U zadnjem koraku su podatci o datumu osnivanja povezani **merge** funkcijom s Fina-inom bazom pri čemu je OIB poduzeća korišten kao identifikator. 
```{r API_SReg, include = TRUE,  message = FALSE, warning = FALSE}


pocetni_url <- "https://sudreg-api.pravosudje.hr/javni/subjekt/?offset={offset}[&limit][&tvrtka_naziv][&timestamp_id][&only_active]"

prilagodjeni_url <- "https://sudreg-api.pravosudje.hr/javni/subjekt?offset=200&limit=400000&only_active="

API_zahtjev <- httr::GET(prilagodjeni_url, add_headers('Ocp-Apim-Subscription-Key' = API_KEY))

jS_tekst <- httr::content(API_zahtjev, as = "text", type = "aplication/json", encoding = "UTF-8")

DF_za_analizu <- jsonlite::fromJSON(jS_tekst, flatten = TRUE)


povezana_baza <- merge(data, DF_za_analizu[,c("datum_osnivanja", "mbs", "oib")],
                       by.x = "subjecttaxnoid", by.y = "oib", 
                       all.x = FALSE, all.y = TRUE)

```

</p>
</details> 
</br>

```{r neke_useful_funkcije, eval=FALSE, echo = FALSE,  message = FALSE, warning = FALSE}

   
#Neke useful funkcije


sregApi <- function(url) {
  req <- GET(url,
             add_headers('Ocp-Apim-Subscription-Key' = "0c7a9bbd34674a428e4218340fba732b"))
  xCon <- content(req, as = "text", type = "aplication/json", encoding = "UTF-8")
  xCon <- jsonlite::fromJSON(xCon, flatten = TRUE)
  xCon
}


df_new <- sregApi(paste0("https://sudreg-api.pravosudje.hr/javni/", oznaka, 
                    "?offset=0&limit=400000&timestamp_id=", timestemps[1, 1],
                    only_active))


top_var <- function(data, var){
  top_x <- data %>%
    dplyr::group_by(reportyear) %>%
    dplyr::mutate(udio_izvoz = (!!rlang::sym(var) / sum(!!rlang::sym(var), na.rm = TRUE)) * 100) %>%
    dplyr::top_n(., 10, !!rlang::sym(var)) %>%
    ungroup()
  nazivi <- fromJSON(toJSON(content(POST(url = "https://api.data-api.io/v1/subjekti",
                                         add_headers('x-dataapi-key' = "59dd75a6525e",
                                                     'content-type'= "application/json"),
                                         body = list(oib = top_x$subjectid), encode = "json", verbose()),
                                    type = "application/json"), null = "null"), flatten = TRUE)
  top_x <- merge(top_x, nazivi[,c("naziv", "mb")], by.x = "subjectid", by.y = "mb", 
                             all.x = TRUE, all.y = FALSE)
  
  
  req <- GET(paste0("https://sudreg-api.pravosudje.hr/javni/subjekt_detalji?tipIdentifikatora=oib&identifikator=",
                      oibreq[o], "&expand_relations=true"),
               add_headers('Ocp-Apim-Subscription-Key' = "0c7a9bbd34674a428e4218340fba732b"),
               httr::verbose())
    json <- content(req, as = "text", type = "aplication/json", encoding = "UTF-8")}
      


```

```{r definiranje_df, echo = FALSE, message = FALSE, warning = FALSE }

zombie <- povezana_baza %>% 
  mutate(osnivanje = gsub("\\T.*","", datum_osnivanja)) %>%
  mutate(osnivanje = as.Date(datum_osnivanja, "%Y-%m-%d")) %>%
  mutate(osnivanje_god = as.numeric(format(osnivanje, "%Y")))  %>%
  tidyr::drop_na(osnivanje_god) %>%
  mutate(godina = as.numeric(reportyear),
         starost = godina - osnivanje_god,
         plata =  (placa_brutto / employeecounteop)*1000000000/12,
         dv = placa_brutto + amortizacija + financijski_trosak + porez_dobit + nett,
         imov = m_imov + n_imov,
         dug = k_dug + d_dug,
         invest = (imov + amortizacija)) %>%
  filter(reportyear <= 2017) %>%
  mutate(nacerev21 = recode(nacerev21,
                            A = "Agro,suma,ribarstvo",
                            B = "Rudarstvo",
                            C = "Prerađivačka industrija",
                            D = "Opskrba energijom",
                            E = "Voda,kanalizacija,otpad",
                            F = "Građevinarstvo",
                            G = "Trgovina",
                            H = "Prijevoz i skladištenje",
                            I = "Usluge smještaja i pripreme hrane",
                            J = "Informacije i komunikacije",
                            K = "Financije",
                            L = "Nekretnine",
                            M = "Stručne, znanstvene i tehničke djelatnosti",
                            N = "Administracija",
                            O = "Javna administracija",
                            P = "Obrazovanje",
                            R = "Umjetnost,zabava, rekreacija",
                            S = "Drugi servisi",
                            T = "Kucanske djelatnosti",
                            U = "Ostale organizacije",
                            Q = "Zdravlje i socijalni rad"))



#getwd()
#saveRDS(zombie, "GFI_Zombie.rds")
#zombie <- readRDS("GFI_Zombie.rds")

```

```{r pregled_df, eval=FALSE, echo = FALSE, message = FALSE, warning = FALSE}


#firme starije od xx godina


zombie %>%
  mutate(reportyear = ymd(reportyear, truncated = 2L)) %>%
  mutate(Datum = floor_date(reportyear, "3 years")) %>%
  group_by(subjecttaxnoid, Datum) %>%
  filter(kapital_rezerve < 0 & starost > 9) %>%
  ungroup %>%
  arrange(desc(Datum)) %>% View()
  group_by(Datum) %>%
  summarise(n = n_distinct(subjecttaxnoid)) %>% 
  View()
  summarise(n = n_distinct(subjecttaxnoid))
  
  
  
  zombie %>%
  mutate(reportyear = ymd(reportyear, truncated = 2L)) %>%
  mutate(Datum = floor_date(reportyear, "3 years")) %>%
  group_by(subjecttaxnoid, Datum) %>%
  filter(kapital_rezerve < 0 & starost > 9) %>%
  filter( subjecttaxnoid == 21191296253) %>%
  arrange(desc(godina)) %>% View()






zombie %>%
  mutate(reportyear = ymd(reportyear, truncated = 2L)) %>%
  mutate(Datum = floor_date(reportyear, "3 years")) %>%
  group_by(Datum) %>%
  filter(starost > 7 & dv < 0) %>%
  summarise(n = n_distinct(subjecttaxnoid)) -> ukupno


zombie %>%
  group_by(reportyear) %>%
  summarise(n = n_distinct(subjecttaxnoid)) -> ukupno


zombie %>%
  group_by(reportyear) %>%
  filter(starost > 7 ) %>%
  summarise(n1 = n_distinct(subjecttaxnoid)) -> stare

zombie %>%
  group_by(reportyear) %>%
  filter(starost > 7 & nett < 0) %>%
  summarise(n2 = n_distinct(subjecttaxnoid)) -> nett
 
 zombie %>%
  group_by(reportyear) %>%
  filter(starost > 7 & dv < 0) %>%
  summarise(n3 = n_distinct(subjecttaxnoid)) -> dv

zombie %>% 
  group_by(reportyear) %>%
  filter(starost > 7 & kapital_rezerve < 0 ) %>%
  summarise(n4 = n_distinct(subjecttaxnoid)) -> kapital



pregled <- stare %>%
  left_join(ukupno, by.x = "reportyear" ) %>%
  left_join(nett, by.x = "reportyear") %>%
  left_join(dv, by.x = "reportyear") %>%
  left_join(kapital, by.x = "reportyear")

```

```{r zombie_tvrtke, echo = FALSE,  message = FALSE, warning = FALSE}

kapital <- function(a,b,c) {
  
  zombie %>% 
  filter(reportyear %in% c(a,b,c)) %>% 
  mutate(kr = ifelse(kapital_rezerve > 0, 0, 1)) %>%
  group_by(subjecttaxnoid,kr) %>%
  filter(kr != 0 & n() == 3 ) %>% 
  filter(godina == a & starost > 8) %>% #View()
  ungroup() %>%
  mutate(reportyear = ymd(reportyear, truncated = 2L)) %>%  
  group_by(reportyear) %>%
  summarise(n = n_distinct(subjecttaxnoid),
         dodana_v = sum(dv, na.rm =TRUE),
         prihod = sum(prihod, na.rm =TRUE),
         rad = sum(employeecounteop, na.rm = TRUE),
         prihod = sum(prihod, na.rm = TRUE),
         izvoz = sum(Export, na.rm = TRUE),
         uvoz = sum(Import, na.rm = TRUE),
         k_dug = sum(k_dug, na.rm = TRUE),
         d_dug = sum(d_dug, na.rm = TRUE),
         u_dug = sum(k_dug, na.rm = TRUE) + sum(d_dug, na.rm = TRUE),
         mim = sum(m_imov, na.rm = TRUE),
         nim = sum(n_imov, na.rm = TRUE),
         amortizacija = sum(amortizacija , na.rm = TRUE),
         fin_rashod = sum(financijski_trosak , na.rm = TRUE),
         tax_nett = sum(porez_dobit , na.rm = TRUE),
         nett = sum(nett , na.rm = TRUE),
         kapital = sum(kapital_rezerve , na.rm = TRUE),
         plata =  (sum(placa_brutto, na.rm = TRUE)/sum(employeecounteop, na.rm = TRUE))*1000000000/12)
  
}


kapital_zombie <-  bind_rows(kapital(2017, 2016, 2015),
kapital(2014, 2013, 2012),
kapital(2011, 2010, 2009),
kapital(2008, 2007, 2006),
kapital(2005, 2004, 2003),
kapital(2002, 2001, 2000))     


#kapital_zombie %>% arrange(desc(reportyear))

sve_firme <- zombie %>% 
  filter(reportyear %in% c(2017,2014,2011,2008, 2005,2002)) %>% #nrow()
  mutate(reportyear = ymd(reportyear, truncated = 2L)) %>% 
  group_by(reportyear) %>%
  summarise(n_ = n_distinct(subjecttaxnoid),
         dodana_v_ = sum(dv, na.rm =TRUE),
         prihod_ = sum(prihod, na.rm =TRUE),
         rad_ = sum(employeecounteop, na.rm = TRUE),
         prihod_ = sum(prihod, na.rm = TRUE),
         izvoz_ = sum(Export, na.rm = TRUE),
         uvoz_ = sum(Import, na.rm = TRUE),
         k_dug_ = sum(k_dug, na.rm = TRUE),
         d_dug_ = sum(d_dug, na.rm = TRUE),
         u_dug_ = sum(k_dug, na.rm = TRUE) + sum(d_dug, na.rm = TRUE),
         mim_ = sum(m_imov, na.rm = TRUE),
         nim_ = sum(n_imov, na.rm = TRUE),
         amortizacija_ = sum(amortizacija , na.rm = TRUE),
         fin_rashod_ = sum(financijski_trosak , na.rm = TRUE),
         tax_nett_ = sum(porez_dobit , na.rm = TRUE),
         nett_ = sum(nett , na.rm = TRUE),
         kapital_ = sum(kapital_rezerve , na.rm = TRUE),
         plata_ =  (sum(placa_brutto, na.rm = TRUE)/sum(employeecounteop, na.rm = TRUE))*1000000000/12) %>% 
  arrange(desc(reportyear)) %>%
  ungroup() %>%
  select(-reportyear) 


zombie_udjeli <- cbind(sve_firme, kapital_zombie)


```


Podatci pokazuju da u Hrvatskoj ima oko 8 tisuća *zombie tvrtki* i da su to uglavnom (+95%) mala poduzeća prosječne starosti od 10 do 15 godina. Neki pokazatelji agregatnih *zombie* veličina u hrvatskoj su prikazani na sljedećem grafikonu. U gornjem lijevom panelu je vidljivo kretanje broja *zombie tvrtki* kroz vrijeme pri čemu je primjetan veliki porast *zombie tvrtki* u godinama nakon ekonomske krize. Svake tri godine dolazi do, otprilike, dvostrukog povećanja! Primjetan je i značajan, ali ipak nešto manji porast udjela *zombie tvrtki* u ukupnom broju svih domaćih tvrtki, s 3% u 2008. godini na oko 8% u 2017. godini. To svrstava hrvatsku u gornji dio distribucije europskih zemalja, otprilike uz Italiju, Španjolsku i Belgiju. Ostali paneli prikazuju udio agregatnog *zombie* kapitala, radnika i prihoda. Zanimljivo je da je u *zombie* sektoru zarobljeno više od 8% ukupnog poslovnog kapitala, a tek 3% radnika i samo 2% ukupnih prihoda domaćeg poslovnog sektora! Također je zanimljivo primjetiti nagli rast *zombie* duga nakon ekonomske krize što se odražava i u strelovitom povećanju udjela *zombie* duga u ukupnom dugu do otprilike 35% u 2017! Hrvatski podatci upućuju na potencijalno značajne agregatne *zombie* efekte i uklapaju se u globalni trend rasta *zombie tvrtki* kapitala.

```{r zombie_pregled_1, echo = FALSE,  message = FALSE, warning = FALSE, fig.width=10}


#Broj zombie firmi po godinama



broj_zfirmi <- kapital_zombie %>%
  mutate(reportyear = format(as.Date(reportyear), format = "%Y")) %>%
  ggplot(.,aes(reportyear,n)) + 
  geom_bar(stat = "identity") + 
  ggtitle("Zombie tvrtke u Hrvatskoj") +
  xlab("Godina") +
  ylab("Broj tvrtki") + 
  scale_y_continuous(labels = scales::number_format(big.mark = ','))  +
  coord_flip() 

#Udio zombie tvrtki

udio_zfirmi <- zombie_udjeli %>%
  mutate( Zombie_udio = n / n_) %>%
  mutate(Godina = format(as.Date(reportyear), format = "%Y")) %>%
  ggplot(.,(aes(Godina, Zombie_udio))) +
  geom_bar(stat = "identity") +
  ggtitle("Udio Zombie tvrtki") +
  xlab("Godina") +
  ylab("Broj tvrtki") + 
  scale_y_continuous(labels = scales::percent) 
  
udio_dug <- zombie_udjeli %>%
  mutate( dug_udio = u_dug / d_dug_) %>%
  mutate(Godina = format(as.Date(reportyear), format = "%Y")) %>%
  ggplot(.,(aes(Godina, dug_udio))) +
  geom_bar(stat = "identity") +
  ggtitle("Udio Zombie duga") +
  xlab("Godina") +
  ylab("Broj tvrtki") + 
  scale_y_continuous(labels = scales::percent) 


udio_radnici <- zombie_udjeli %>%
  mutate( Zombie_radnici = rad / rad_) %>%
  mutate(Godina = format(as.Date(reportyear), format = "%Y")) %>%
  ggplot(.,(aes(Godina, Zombie_radnici))) +
  geom_bar(stat = "identity") +
  ggtitle("Udio Zombie radnika") +
  xlab("Godina") +
  ylab("Broj tvrtki") + 
  scale_y_continuous(labels = scales::percent) 


udio_prihodi <- zombie_udjeli %>%
  mutate( Zombie_prihodi = prihod / prihod_) %>%
  mutate(Godina = format(as.Date(reportyear), format = "%Y")) %>%
  ggplot(.,(aes(Godina, Zombie_prihodi))) +
  geom_bar(stat = "identity") +
  ggtitle("Udio Zombie prihoda") +
  xlab("Godina") +
  ylab("Broj tvrtki") + 
  scale_y_continuous(labels = scales::percent) 

grid.arrange(broj_zfirmi,udio_zfirmi,
             udio_dug ,udio_radnici,
             udio_prihodi, nrow = 3)  

#dv_zombie %>%
#  ggplot(.,aes(rad)) + geom_density()
 
```

Osim agregatnih efekata, *zombie* kapital ima i izražene sektorske efekte. Na sljedećem grafikonu je prikazan udio broja *zombie* tvrtki u industrijskim sektorima prije i nakon krize. Jasno je vidljivo povećanje *zombie* udjela u svim sektorima ali i znatne promjene u sektorskoj strukturi. Najzanimljivije je povećanje u sektorima Nekretnina(L) i Građevinarstva(F) koji s najmanjih udjela prije krize postaju novi (pravi) *zombie* sektori sa 21%(L) i 13%(F) udjelima. Sektor trgovine nije promijenio relativnu, visoku, poziciju pa se tako može reći da je to postojani *zombie* sektor. Također se vidi da sektori s najmanjim *zombie* udjelima nakon krize predstavljaju najproduktivnije domaće sektore (IT, Opskrba energijom, Financije), primjerice [prema kriteriju visine isplaćenih plaća i.e. produktivnosti rada](https://arhivanalitika.hr/blog/place-nase-svagdasnje-i-kome-najvise-a-kome-najmanje/), u domaćem gospodarstvu. 

```{r zombie_pregled_2, echo = FALSE,  message = FALSE, warning = FALSE, fig.width=10, fig.height= 10}


##Zombie_sektori & prije/nakon krize


sektori_nakon <- zombie %>% 
  filter(reportyear %in% c(2016,2015,2014)) %>%
  mutate(kr = ifelse(kapital_rezerve > 0, 0, 1)) %>%
  group_by(subjecttaxnoid,kr) %>%
  filter(kr != 0 & n() == 3 ) %>% 
  filter (godina == 2016 & starost > 8) %>% #View()
  ungroup() %>%
  mutate(reportyear = ymd(reportyear, truncated = 2L)) %>%  
  group_by(nacerev21) %>%
  summarise(n = n_distinct(subjecttaxnoid))  %>%
  left_join(zombie %>% 
  filter(reportyear == 2016 ) %>%
  group_by(nacerev21) %>%
  summarise(n_svi = n_distinct(subjecttaxnoid),
            dv = sum(dv) / sum(employeecounteop))) %>%
  mutate(udio = n / n_svi)

s_n <- sektori_nakon %>%
  ungroup() %>%
  arrange( desc(udio)) %>%
  mutate(order = row_number()) 

gg_nakon <- ggplot(s_n, aes(order, udio)) + 
  geom_bar(stat = "identity", show.legend = FALSE) +
  xlab("")+
  ylab("udio") + 
  theme_bw() + 
 scale_x_continuous(breaks = s_n$order,
                     labels = s_n$nacerev21)+
  scale_y_continuous(labels = scales::percent)+
  ggtitle("Sektorski zombie udjeli;\nnakon krize") +
    coord_flip()  


sektori_prije <- zombie %>% 
  filter(reportyear %in% c(2007,2006,2005)) %>%
  mutate(kr = ifelse(kapital_rezerve > 0, 0, 1)) %>%
  group_by(subjecttaxnoid,kr) %>%
  filter(kr != 0 & n() == 3 ) %>% 
  filter (godina == 2007 & starost > 8) %>% #View()
  ungroup() %>%
  mutate(reportyear = ymd(reportyear, truncated = 2L)) %>%  
  group_by(nacerev21) %>%
  summarise(n = n_distinct(subjecttaxnoid))%>% 
  left_join(zombie %>% 
  filter(reportyear == 2007 ) %>%
  group_by(nacerev21) %>%
  summarise(n_svi = n_distinct(subjecttaxnoid))) %>%
  mutate(udio = n / n_svi) 
   
s_p <- sektori_prije %>%
  ungroup() %>%
  arrange( desc(udio)) %>%
  mutate(order = row_number())   


gg_prije <- ggplot(s_p, aes(order, udio)) + 
  geom_bar(stat = "identity", show.legend = FALSE) +
  xlab("")+
  ylab("udio") + 
  theme_bw() + 
  scale_x_continuous(breaks = s_p$order,
                     labels = s_p$nacerev21) +
  scale_y_continuous(labels = scales::percent)+
  ggtitle("Sektorski zombie udjeli;\nprije krize") +
  coord_flip() 


grid.arrange(gg_prije, gg_nakon, nrow = 2)


```

```{r zombie_pregled_3, eval=FALSE,  echo = FALSE,  message = FALSE, warning = FALSE}
  

##Podatci

zombie %>% 
  filter(reportyear %in% c(2014,2013,2012)) %>%
  mutate(kr = ifelse(kapital_rezerve > 0, 0, 1)) %>%
  group_by(subjecttaxnoid,kr) %>%
  filter(kr != 0 & n() == 3 ) %>% 
  filter (godina == 2013 & starost > 8) %>% #View()
  ungroup() %>%
  group_by(SubjectSizeLocalRev4ID) %>%
  summarise(n = n_distinct(subjecttaxnoid)) %>% 
  ungroup() %>%
  mutate(  udio = n / sum(n)) %>% slice(1:4) -> velicina_poslije


velicina_poslije %>%
arrange( desc(n)) %>%
mutate(order = row_number()) -> v_p  

zombie %>% 
  filter(reportyear %in% c(2007,2006,2005)) %>%
  mutate(kr = ifelse(kapital_rezerve > 0, 0, 1)) %>%
  group_by(subjecttaxnoid,kr) %>%
  filter(kr != 0 & n() == 3 ) %>% 
  filter (godina == 2007 & starost > 8) %>% #View()
  ungroup() %>%
  group_by(SubjectSizeLocalRev4ID) %>%
  summarise(n = n_distinct(subjecttaxnoid)) %>% 
  ungroup() %>%
  mutate(  udio = n / sum(n))-> velicina_prije 

 velicina_prije %>%
 arrange( desc(n)) %>%
 mutate(order = row_number()) -> v_pr 
 
 
##Grafike
 
 
ggplot(v_p, aes(order, n)) + 
  geom_bar(stat = "identity", show.legend = FALSE) +
  xlab("Veličina")+
  ylab("Broj tvrtki") + 
  theme_bw() + 
  scale_x_continuous(breaks = v_p$order,
                     labels = v_p$SubjectSizeLocalRev4ID ) +
  scale_y_continuous(labels = scales::number_format(big.mark = ',')) +
#  ggtitle("Veličina zombie tvrtki;\nposlije krize") +
  coord_flip() +
  labs(title = "Veličina zombie tvrtki;\nposlije krize", 
   #    subtitle = "Carat weight by Price", 
       caption = "Veličina: 1 = Mikro, 2 = Malo, 3 = Srednje, 4 = Veliko")


ggplot(v_pr, aes(order, n)) + 
  geom_bar(stat = "identity", show.legend = FALSE) +
  xlab("Veličina")+
  ylab("Broj tvrtki") + 
  theme_bw() + 
  scale_x_continuous(breaks = v_pr$order,
                     labels = v_pr$SubjectSizeLocalRev4ID ) +
  scale_y_continuous(labels = scales::number_format(big.mark = ',')) +
#  ggtitle("Veličina zombie tvrtki;\nprije krize") +
  coord_flip() +
  labs(title = "Veličina zombie tvrtki;\nprije krize", 
   #    subtitle = "Carat weight by Price", 
       caption = "Veličina: 1 = Mikro, 2 = Malo, 3 = Srednje, 4 = Veliko")


#zombie %>% 
#  filter(reportyear %in% c(2008,2007,2006) & kapital_rezerve < 0) %>%   #View()
#  filter(reportyear == 2008 & starost > 10 ) %>%
# group_by(SubjectSizeLocalRev4ID) %>%
#  summarise(n = n_distinct(subjecttaxnoid)) %>%
#  left_join(zombie %>% 
#  filter(reportyear == 2008 ) %>%
#  group_by(SubjectSizeLocalRev4ID) %>%
#  summarise(n_svi = n_distinct(subjecttaxnoid))) %>%
#  mutate(udio = (n / n_svi)* 100) 
  
```

```{r zombie_pregled_4, eval=FALSE, echo = FALSE, message = FALSE, warning = FALSE}


 ## ZOMBIE_starost

starost_prije <- zombie %>% 
  filter(reportyear %in% c(2017,2016,2015)) %>%
  mutate(kr = ifelse(kapital_rezerve > 0, 0, 1)) %>%
  group_by(subjecttaxnoid,kr) %>%
  filter(kr != 0 & n() == 3 ) %>% 
  filter (godina == 2017 & starost > 8) %>% 
  filter(starost > 8 & starost < 28) %>%
  ggplot(.,aes(starost)) + 
  geom_density(size = 0.9) +
  labs(title = "Distribucija starosti zombie tvrtki;nakon krize") +
  xlab("Godine aktivnosti") +
  ylab("Gustoća") 
  
  
 



starost_poslije <- zombie %>% 
  filter(reportyear %in% c(2007,2006,2005)) %>%
  mutate(kr = ifelse(kapital_rezerve > 0, 0, 1)) %>%
  group_by(subjecttaxnoid,kr) %>%
  filter(kr != 0 & n() == 3 ) %>% 
  filter (godina == 2007 & starost > 8) %>% 
  filter(starost > 2 & starost < 20) %>%
  ggplot(.,aes(starost)) + 
  geom_density(size = 0.9) + 
  labs(title = "Distribucija starosti zombie tvrtki;prije krize") +
  xlab("Godine aktivnosti") +
  ylab("Gustoća")
  
  
  
```  
  
```{r broj_novih_firmi_po godinama , eval=FALSE, echo = FALSE, message = FALSE, warning = FALSE} 


#Broj novih firmi po godinama

zombie %>% 
  group_by(osnivanje_god) %>%
  summarise(n=n_distinct(subjecttaxnoid)) -> sr

sr %>% 
  filter(osnivanje_god >= 1991 & osnivanje_god <= 2017) %>%
  ggplot(.,aes(osnivanje_god,n)) +
  geom_bar(stat = "identity") + 
  ggtitle("Tvrtke prema godini osnivanja") +
  xlab("Godina osnivanja") +
  ylab("Broj tvrtki") + 
  scale_y_continuous(labels = scales::number_format(big.mark = ',')) + 
  scale_x_continuous(breaks = seq(1991, 2017, by = 5))

zombie %>%
  filter(osnivanje_god > 1995) %>%
  ggplot(.,aes(osnivanje_god)) +
  geom_histogram() + 
  ggtitle("Distribucija tvrtki prema godini osnivanja") +
  xlab("Godina osnivanja") +
  ylab("Broj tvrtki") + 
  scale_y_continuous(labels = scales::percent )+ 
  scale_x_continuous(breaks = seq(1991, 2017, by = 5))


```

Sektorski *zombie* udio ima negativan utjecaj na sektorsku produktivnost što je vidljivo na sljedećem grafikonu koji prikazuje odnos produktivnosti i udjela *zombie* tvrtki u industrijskim sektorima. *Zombie* udio očito smanjuje sektorsku produktivnost, a taj je efekt izraženiji nakon krize. Takav rezultat je u skladu sa [rezultatima](https://www.oecd.org/eco/The-Walking-Dead-Zombie-Firms-and-Productivity-Performance-in-OECD-Countries.pdf) u europskom uzorku zemalja iako. 

```{r zombie_pregled_5, echo = FALSE,  message = FALSE, warning = FALSE, fig.width=10}



##ZOMBI UTJECAJ NA PRODUKTIVNOST 

zombie %>% 
  filter(reportyear %in% c(2016,2015,2014)) %>%
  mutate(kr = ifelse(kapital_rezerve > 0, 0, 1)) %>%
  group_by(subjecttaxnoid,kr) %>%
  filter(kr != 0 & n() == 3 ) %>% 
  filter (godina == 2016 & starost > 8) %>% #View()
  ungroup() %>%
  mutate(reportyear = ymd(reportyear, truncated = 2L)) %>%  
  group_by(nacerev21) %>%
  summarise(n = n_distinct(subjecttaxnoid))  %>%
  left_join(zombie %>% 
              filter(reportyear == 2016 ) %>%
              group_by(nacerev21) %>%
              summarise(n_svi = n_distinct(subjecttaxnoid),
                        dv = (sum(dv) / sum(employeecounteop))*100)) %>%
  mutate(udio = (n / n_svi),
         godina = 2016) %>% filter(!nacerev21 %in% c("Građevinarstvo", "Rudarstvo")) -> distr_nakon

ggplot(distr_nakon[-6,], aes( dv, udio)) +
  geom_point() +
  geom_smooth(method = "lm") +
  ggtitle("Zombi utjecaj na sektorsku produktivnost poslije krize") +
  xlab("Udio zombi tvrtki u sektoru") +
  ylab("Produktivnost rada") +
  scale_x_continuous(labels = scales::percent) -> gg_prod_poslije


zombie %>% 
  filter(reportyear %in% c(2007,2006,2005)) %>%
  mutate(kr = ifelse(kapital_rezerve > 0, 0, 1)) %>%
  group_by(subjecttaxnoid,kr) %>%
  filter(kr != 0 & n() == 3 ) %>% 
  filter (godina == 2007 & starost > 8) %>% #View()
  ungroup() %>%
  mutate(reportyear = ymd(reportyear, truncated = 2L)) %>%  
  group_by(nacerev21) %>%
  summarise(n = n_distinct(subjecttaxnoid))  %>%
  left_join(zombie %>% 
              filter(reportyear == 2007 ) %>%
              group_by(nacerev21) %>%
              summarise(n_svi = n_distinct(subjecttaxnoid),
                        dv = (sum(dv) / sum(employeecounteop))*100)) %>%
  mutate(udio = (n / n_svi)) %>% filter(!nacerev21 == "Financije") -> distr_prije

ggplot(distr_prije, aes(udio, dv)) + geom_point() +
  geom_smooth(method = "lm") +
  ggtitle("Zombi utjecaj na sektorsku produktivnost prije krize") +
  xlab("Udio zombi tvrtki u sektoru") +
  ylab("Produktivnost rada") +
  scale_x_continuous(labels = scales::percent) +  
  labs(caption = "Proxy za produktivnost rada je omjer dodane vrijednosti i broja zaposlenih") -> gg_prod_prije

grid.arrange(gg_prod_poslije, gg_prod_prije, nrow = 2)










```

Dublja razrada teme bi zahtijevala statističku analizu, tako da ćemo ovdje završiti prikaz domaće *zombie* ekonomije. Zaključno je moguće reći da *zombie* tvrtke čine značajan dio hrvatskog poslovnog sektora, a domaći *zombie* udjeli su usporedivi s gornjim dijelom distribucije europskih zemalja. U Hrvatskoj [produktivnost poslovnog sektora raste od 2011. godine](http://croecon.contentio.biz/post/productivity-puzzle-i-digitalna-ekonomija-u-rh/) unatoč značajnom rastu *zombie* udjela, pa se izgleda da je većina *zombie* efekata sektorske prirode!?