---
title: Najveće plaće u RH po djelatnostima
author: Luka Šikić
date: '2019-01-07'
slug: najve-e-pla-e-u-rh
categories:
  - Ekonomika
tags:
  - plaće
  - nefinancijska poduzeća
type: ''
subtitle: ''
image: ''
---

```{r , include=FALSE}
library(pander)
library(eurostat)
library(ggplot2)
library(dplyr)
library(knitr)
library(cowplot)
library(grid)
library(gtable)
library(RMySQL)
library(RODBC)
library(kableExtra)
library(RMySQL)
library(RODBC)
library(stringi)
library(plm)
library(data.table)
library(jsonlite)
library(lfe)
library(gridExtra)
library(httr)
```



```{r, include = FALSE}

db <- dbConnect(MySQL(), dbname = "odvjet12_gfi", host = "91.234.46.219", 
                port = 3306L, user ="odvjet12_mislav", 
                password = "Theanswer0207")

q <- sprintf("SELECT b110/1000000000 AS Prihodi, 
             b120/1000000000 AS Place,
             subjectsizelocalrev3id AS Velicina,
             employeecounteop AS Zaposleni_,
             b372 AS Zaposleni,
             b010/1000000000 AS MaterijalnaImovina, 
             b003/1000000000 AS NematerijalnaImovina,
             b335/1000000000 AS Izvoz, 
             b370/1000000000 AS Uvoz,
             b004/1000000000 AS Razvoj,
             b005/1000000000 AS Tech,
             b006/1000000000 AS Goodwill,
             b119/1000000000 AS Trošakrada,
             b123/1000000000 AS Amortizacija,
             b136/1000000000 AS Finrashod,
             b147/1000000000 Nett,
             reportyear, subjectid, nacerev21, nacerev22, nacerev23, nacerev24
             FROM gfi_all 
             WHERE reportyear >= 2000;") 


data <- dbGetQuery(db, q)

j <- data %>% group_by(reportyear) %>% filter (nacerev21 == "J")

j %>%
    group_by(reportyear) %>%
    summarise(Prihodi = sum (Prihodi, na.rm = TRUE),
              Zaposleni_ = sum (Zaposleni, na.rm = TRUE),
              Place = sum (Place, na.rm = TRUE),
              MatI = sum (MaterijalnaImovina, na.rm = TRUE),
              NematI = sum (NematerijalnaImovina, na.rm = TRUE),
              Izvoz = sum (Izvoz, na.rm = TRUE),
              Uvoz = sum (Uvoz, na.rm = TRUE),
              Razvoj = sum (Razvoj, na.rm = TRUE), 
              Tech = sum (Tech, na.rm = TRUE),
              Goodwill = sum (Goodwill, na.rm = TRUE),
              Trošakrada_ = sum (Trošakrada, na.rm = TRUE),
              Amortizacija = sum (Amortizacija, na.rm = TRUE),
              Finrashod = sum (Finrashod, na.rm = TRUE),
              Nett = sum (Nett, na.rm = TRUE),
              nopod = n_distinct(subjectid),
              Placa = ((sum(Place, na.rm = TRUE))/(sum(Zaposleni, na.rm = TRUE))*1000000)/12)  %>%                 
  mutate(pct_change = (Placa/lag(Placa) - 1) * 100) %>% View()
 


```

U ovom osvrtu ćemo pogledati  koje djelatnosti i sektori u Hrvatskoj isplaćuju najveće plaće. Tradicionalno  djelatnosti Informacija i komunikacija (J), Opskrbe energijom(D), Rudarstva i vađenja (B), Financije (K) i Javna uprava (O) isplaćuju najviše prosječne place. Teško je izdvojiti "najbolju" djelatnost jer se plaće kreću ciklički i ovise o nizu različitih faktora, kako globalnim i europskim kretanjima u gospodarstvu i tehnologiji,tako i o domaćem tržištu rada, migracijskim trendovima i političkim prilikama. 

Ipak, vidljivo je da djelatnost Informacija i komunikacija (uglavnom) postojano isplaćuje  višu prosječnu plaću nego druge djelatnosti. U periodu od 2000. godine do izbijanja krize 2008. godine su plaće najbrže rasle i bile apsolutno najviše u toj djelatnosti. Dodatno, u  tom razdoblju je rast plaća u djelatnosti Informacija i komunikacija bio vrlo postojan i bez naglašenih cikličkih oscilacija. Neposredno nakon ekonomske krize trend kretanja plaća u tehnološkim djelatnostima raste prvi put više od dugoročnog trenda rasta, a od 2012 do 2016 godine se ponovno vraća na svoju dugoročnu putanju. U 2016. godini djelatnost Informacija i komunikacija je tako u prosjeku isplaćivala 7,2 tis kn mjesečne plaće.

```{r, echo = FALSE}

data %>% 
  group_by (reportyear, nacerev21) %>% 
  filter (nacerev21 %in% c("J", "D", "K", "B", "O")) %>%
  summarise(Placa = ((sum(Place, na.rm = TRUE))/(sum(Zaposleni, na.rm = TRUE))*1000000)/12) %>%
  ggplot(., aes(reportyear, Placa, color = nacerev21)) +
  geom_line()+
  labs(y = "Placa, tis kn",
       x = "Time",
       colour = "Djelatnosti", 
       title = "Prosječne plaće u RH djelatnostima")

```

Zanimljivo je da su u trenutku izbijanja ekonomske krize prosječne plaće u promatranim djelatnostima konvergirale, a nakon 2010. godine se ponovno povećava sektorska disperzija plaća. U razdoblju 2012 - 2015 djelatnosti Opskrbe energijom te Rudarstva i vađenja isplaćuju nešto veće prosječne plaće od Informatičkih i komunikacijskih djelatnosti no vidljiv je trend bržeg rasta plaća u tehnološkim djelatnostima i ponovni povratak informatičkih tehnoloških djelatnosti prema prvom mjestu. Podatci Državnog zavoda za statistiku za 2018. godinu pokazuju da su Informatičke i komunikacijske djelatnosti ponovno najisplativiji (najproduktivniji!?) sektor za raditi sa prosječnom isplaćenom plaćom od oko 8,5 tis kn.

Također valja primijetiti kako je djelatnost Financija i osiguranja blisko pratila Informatičke i komunikacijske djelatnosti u desetogodišnjem periodu od 2000. godine i isplaćivala skoro jednako visoke plaće. Nakon krize dolazi (od 2010. godine) do promjene trenda i pada prosječne isplaćene plaće u Financijama pa ovaj sektor počinje gubiti na atraktivnosti. To je moguće povezati sa sve većom razinom financijske regulacije, manjom potražnjom za kreditima i općenitim padom popularnosti Financija koji se nastavio do 2018. godine.

Zaključno, u domaćem gospodarstvu Informatičke i komunikacijske djelatnosti isplaćuju najviše plaće i imaju najstabilniji (najmanje ciklički) trend rasta u razdoblju od 2000. do 2016. godine, a podatci Državnog zavoda za statistiku pokazuju da se taj trend nastavio i do 2018. godine. Razdoblje nakon krize (2012-2015 godine) predstavlja period konsolidacije u tehnološkom sektoru te su plaće rasle nešto sporije nego u Distribuciji energije i Rudarstvu no pod utjecajem politika digitalizacije na europskoj ali i nacionalnoj razini te intenziviranja globalne tehnološke revolucije, Informatičke i komunikacijske djelatnosti ponovno dolaze na prvo mjesto i pokazuju se kao, dugoročno promatrano, najisplativiji sektor za rad. 