---
title: R&D hrvatskih poduzeća
author: Luka Šikić
date: '2019-01-03'
slug: r-d-hrvatskih-poduze-a
categories:
  - Ekonomika
  - Firme
tags:
  - R&D
  - prduktivnost
type: ''
subtitle: ''
image: ''
---

```{r,  message = FALSE, warning =FALSE, include=FALSE}

library(pander)
library(eurostat)
library(ggplot2)
library(dplyr)
library(knitr)
library(cowplot)
library(gridExtra)
library(grid)
library(gtable)
library(RMySQL)
library(RODBC)
library(kableExtra)
library(RMySQL)
library(RODBC)
library(stringi)
library(plm)
library(data.table)
library(jsonlite)
library(lfe)
library(gridExtra)
library(httr)



```

Izdatci za istraživanje i razvoj (RnD) nisu posebno bitna tema u Hrvatskoj. Pokazatelj toga je izrazito malen broj novinarskih članaka, rasprava ali i znanstvenih radova koji se bave tom temom. Sa druge strane, ekonomska teorija jasno pokazuje kako ulaganje u RnD ima ključnu ulogu u formiranju vlastitih tehnoloških ali i apsorpcijskih (bitnih za uspješno usvajanje tehnologije iz inozemstva) kapaciteta zemlje pa je tako opravdano pretpostaviti da je ulaganje u RnD od velike važnosti za smanjenje tehnološkog i razvojnog jaza u Hrvatskoj. Praktičnu važnost tehnoloških ulaganja potvrđuje pozicija ulaganja u RnD kao  prioriteta  [EU 2020 strategije](https://ec.europa.eu/info/business-economy-euro/economic-and-fiscal-policy-coordination/eu-economic-governance-monitoring-prevention-correction/european-semester/framework/europe-2020-strategy_en). Uzevši u obzir ekonomsku teoriju ali i praktičnu ekonomsko-razvojnu politiku (EU), čudi što se tema RnD nalazi na marginama domaćeg javnog, stručnog i znanstvenog interesa. 

Jedno od mogućih objašnjenja malog interesa za tehnologiju u Hrvatskoj možda je i sama niska razina RnD. Naime, Na grafikonu je vidljivo da su ukupni RnD izdatci u Hrvatskoj za razdoblje od 2002 do 2017 godine ispod 1% BDP i uglavnom stagniraju, odnosno izmjenjuju se u ciklusima blagog rasta i pada u rasponu od 0,6% do 0,9% BDP. U usporedbi sa EU prosjekom, Hrvatska ima otprilike dvostruko manji udio RnD u BDP-u. Ovdje je korisno istaknuti kako globalni tehnološki lideri poput SAD i Japana ulažu i preko 3,5% BDP u RnD. Iako su mala domaća ulaganja u RnD zabrinjavajuća, još više razloga za brigu daje pogled u strukturu tih ulaganja. Naime, u EU je poslovni sektor glavni ulagač u RnD dok javni i sektor obrazovanja ulažu ispod 0,5% BDP-a u RnD. U Hrvatskoj pak poslovni i javni sektor ulažu vrlo slične iznose u RnD, a zbroj RnD ulaganja javnog i sektora obrazovanja je veći nego u poslovnom sektoru. 


```{r, include = FALSE}
bd <- get_eurostat("rd_e_gerdtot", time_format = "date", type = "label" )

crornd <- bd %>% 
  filter(geo == "Croatia",
         unit == "Percentage of gross domestic product (GDP)")

crnd <- crornd %>% 
  group_by (time,sectperf)  %>% 
  filter(sectperf != "Private non-profit sector") 

euavg <- bd %>% 
  filter(geo =="European Union (current composition)",
         unit == "Percentage of gross domestic product (GDP)")    

eurnd <- euavg %>% 
  group_by (time,sectperf)  %>% 
  filter(sectperf != "Private non-profit sector")


g_legend<-function(a.gplot){
  tmp <- ggplot_gtable(ggplot_build(a.gplot))
  leg <- which(sapply(tmp$grobs, function(x) x$name) == "guide-box")
  legend <- tmp$grobs[[leg]]
  return(legend)}


a <-  ggplot(crnd, aes( time, values, colour = sectperf)) + 
  geom_line() + 
  labs(y = "Percentage of GDP",
       x = "Year",
       colour = "Sectors", 
       title = "RnD size RH") +
  scale_x_date(date_breaks = "2 year", date_labels = "%y") +
   theme(legend.position = "bottom",
         legend.text = element_text(size = 8),
         legend.title = element_text(size = 8,face = "bold"))


b <-  ggplot(eurnd, aes( time, values, colour = sectperf)) + 
  geom_line(show.legend = FALSE) + 
  labs(y = NULL,
       x = "Year",
       colour = "Sectors", 
       title = "RnD size EU") +
  scale_x_date(date_breaks = "2 year", date_labels = "%y") 

 
```

```{r, echo = FALSE}

mylegend <- g_legend(a)

gr <- grid.arrange(arrangeGrob(a + theme(legend.position="none"),
                               b + theme(legend.position="none"),
                               nrow = 1 ),
                   mylegend,nrow = 2, heights=c(10, 1))
```

Prema službenim informacijama [Državnog zavoda za statistiku](https://www.dzs.hr/Hrv_Eng/publication/2017/08-02-02_01_2017.htm), u Hrvatskoj je prošle godine potrošeno 3,2 mlrd kn za RnD,a 50% tog novca se odnosi na poslovni sektor, 30% na sektor obrazovanja i ostatak na državni sektor. Podatci pokazuju da je na poslovima RnD bilo zaposleno oko 20 tis ljudi, od čega je 11,4 tis u sektoru visokog obrazovanja, 4,2 tis u državnom sektoru i 4 tis u privatnom. Od ukupnog broja zaposlenika na RnD poslovima, broj istraživača je oko 14 tis. Pogledom u strukturu (ciljeve) hrvatskih RnD izdataka, ponovno je vidljivo odstupanje od EU prosjeka. Hrvatska ulaže (znatno) više od EU prosjeka u obrazovanje i znanje dok u svim drugim RnD ciljevima znatno zaostaje. Razlike su najveće u sektoru zdravstva, industrijske proizvodnje, energije i obrane gdje Hrvatska ulaže znatno manji dio RnD sredstva od EU prosjeka. 

Nakon pregleda standardnih podataka Eurostat-a i DZS-a, valja pogledati i u financijske izvještaje domaćeg poslovnog sektora. Primarno treba naglasiti da tek mali broj domaćih tvrtki ulaže u RnD. Ovisno o tome kako se definiraju izdatci za RnD na temelju bilanci poduzeća, broj tvrtki koje ulažu u razvoj novih tehnologija varira od oko 300 (ulaganje u razvoj) do oko 14 tis (ulaganje u patente, licence, koncesije i software) tvrtki. Presjek ove dvije  skupine (tvrtke koje ulažu u obje tehnološke kategorije) čini pak izrazito mali broj od oko 330 tvrtki za koje se može reći da u punom smislu ulažu u RnD. Te tvrtke čine 0.27% ukupnog broja hrvatskih tvrtki. 



```{r, include = FALSE}

db <- dbConnect(MySQL(), dbname = "odvjet12_gfi", host = "91.234.46.219", 
                port = 3306L, user ="odvjet12_mislav", 
                password = "Theanswer0207")

q <- sprintf("SELECT b110/1000000000 AS Prihodi, 
             b120/1000000000 AS Place,
             subjectsizelocalrev3id AS Velicina,
             b372 AS Zaposleni,
             b010/1000000000 AS MaterijalnaImovina, 
             b003/1000000000 AS NematerijalnaImovina,
             b335/1000000000 AS Izvoz, 
             b370/1000000000 AS Uvoz,
             b004/1000000000 AS Razvoj,
             b005/1000000000 AS Tech,
             b006/1000000000 AS Goodwill,
             b119/1000000000 AS Trošakrada,
             b123/1000000000 AS Amortizacija,
             b136/1000000000 AS Finrashod,
             b147/1000000000 Nett,
             reportyear, subjectid, nacerev21, nacerev22, nacerev23, nacerev24
             FROM gfi_all 
             WHERE reportyear >= 2002;") 


data <- dbGetQuery(db, q)

rd <- data %>%
  group_by(reportyear) %>%
  filter(Razvoj > 0 & Tech > 0)
  
rd %>% 
  group_by(reportyear) %>%
  summarise(n = n_distinct(subjectid),
            Razvoj_ = sum(Razvoj, na.rm = TRUE),
            Tech_ = sum(Tech, na.rm = TRUE),
            RnD = Razvoj_ + Tech_,
            NematerijalnaImovina_ = sum(NematerijalnaImovina, na.rm = TRUE),
            Zaposleni = sum(Zaposleni, na.rm = TRUE),
            Prihodi = sum(Prihodi, na.rm = TRUE),
            Place = sum(Place, na.rm = TRUE),
            Nett = sum(Nett, na.rm = TRUE),
            Uvoz_ = sum(Uvoz, na.rm = TRUE),
            Izvoz_ = sum(Izvoz, na.rm = TRUE),
            NI = Izvoz_ - Uvoz_,
            Placa = ((sum(Place, na.rm = TRUE))/(sum(Zaposleni, na.rm = TRUE))*1000000)/12,
            Placa2 = ((sum(Trošakrada, na.rm = TRUE))/(sum(Zaposleni, na.rm = TRUE))*1000000)/12)

```


Hrvatske su RnD tvrtke zabilježile oko 1.5 mlrd kn RnD ulaganja godišnje u periodu zadnje četiri godine, od kada traje ciklus pojačanih tehnoloških investicija u hrvatskim tvrtkama. To predstavlja znatno poboljšanje u odnosu na razdoblje od izbijanja ekonomske krize 2008 godine pa do 2013 kada su ulaganja domaćih tvrtki u RnD bila na izrazito niskoj razini u rasponu od 400 do 550 mil kn godišnje. 

Tvrtke koje ulažu u RnD karakteriziraju dobri poslovni pokazatelji i visoka produktivnost poslovanja. Dobro poslovanje se očituje u rastućem trendu povećanja prihoda koji su sa 15 mlrd kn u 2015 godini porasli na 23 mlrd kn u 2017 godini i rastućoj dobiti koja na razini od oko 1.2 mlrd kn godišnje u zadnje dvije godine. RnD tvrtke pozitivno pridonose i vanjskotrgovinskoj bilanci na agregatnoj razini od oko 4.5 mlrd kn godišnje u zadnje 4 godine, a ujedno su i znatno poboljšale vanjskotrgovinsku bilancu u tom periodu (neto izvoz u prethodnom periodu 2002-2013 rijetko je bio veći od 2 mlrd kn) jer je trend u potpunosti povezan sa povećanjem izvoza (ne smanjenjem uvoza). 

Produktivnost poslovanja se očituje u visokoj prosječnoj plaći koja je znatno iznad prosjeka i iznosi oko 10 tis kn. Zanimljivo je da se prosječna isplaćena plaća u RnD poduzećima kreće u rasponu od 9-10 tis kn u razdoblju od 2008 -2017 godine i očito je tek indirektno povezana sa poslovnim rezultatima tih poduzeća. Naime, RnD poduzeća su više nego prepolovila broj radnika od 2007 godine do danas.

```{r, include = FALSE}

top <- data %>%
  group_by(reportyear) %>%
  filter(Razvoj > 0 & Tech > 0) %>%
  mutate (Rnd = Razvoj + Tech) 
  


 nazivi <- fromJSON(toJSON(content(POST(url = "https://api.data-api.io/v1/subjekti",
                                        add_headers('x-dataapi-key' = "59dd75a6525e",
                                                    'content-type'= "application/json"),
                                        body = list(oib = top$subjectid), encode = "json",                                          verbose()),
                                   type = "application/json"), null = "null"), flatten = TRUE)
 
 top_x <- merge(top, nazivi[,c("naziv", "mb")], by.x = "subjectid", by.y = "mb", 
                all.x = TRUE, all.y = FALSE)
 
 

```

```{r,echo= FALSE}
top_x %>% 
   filter(reportyear == 2017) %>%
   top_n(.,10, Rnd) %>%
   select(naziv, Rnd, Prihodi, Dobit = Nett) %>%
   arrange(desc(Rnd)) -> tabelica

   kable(tabelica) %>%
     kable_styling(full_width = F) %>%
     footnote(general = "Izraženo u mlrd kn.")

```

Tablica pokazuje 10 najvećih tvrtki po RnD izdatcima u 2017 godini. Zanimljivo je da su u razdoblju od 2012 do 2017 10 najvećih RnD ulagača uglavnom iste tvrtke pri čemu njihova relativna pozicija na toj ljestvici ponešto varira. U svakom slučaju kao najveće domaće investitore u tehnologiju valja izdvojiti AD plastik, Edison, Vodeni tok, Belupo i Rimac Automobile.

Zaključno, Hrvatska ulaže malo u RnD u usporedbi sa EU prosjekom. Tehnološke investicije su usmjerene pretežno u obrazovanje što je netipično s obzirom na strukturu RnD izdataka u EU. Poseban problem predstavlja relativno malen udio RnD investicija poslovnog sektora u ukupnim RnD ulaganjima na razini države. Iako RnD tvrtke imaju dobre poslovne pokazatelje, mali izdatci za tehnologiju upućuju na niske povrate od takvih investicija, a pošto su društveni povrati na tehnološke investicije uglavnom viši od privatnih, ekonomske politike bi poželjno trebale ići u smjeru osiguranja većih privatnih povrata. To bi nedvojbeno rezultiralo povećanjem općih tehnoloških kapaciteta u Hrvatskoj i smanjenjem razvojnog jaza u odnosu na EU.  



